# Lista 3: Matrizes de Covariância {#sec-lista-3 .unnumbered}

::: {.callout-note appearance="simple" icon=false}
## Objetivo da Lista

Nesta lista, você aprenderá a **escolher a estrutura de covariância mais adequada** para seus dados longitudinais. Compararemos quatro matrizes diferentes (Simétrica Composta, AR(1), Identidade e Não-Estruturada) usando critérios de informação AIC e BIC.
:::

---

## 📦 Pacotes Necessários

```{r}
#| echo: true
#| message: false
#| warning: false

# Lista de pacotes
pacotes <- c(
  "emmeans",      # Médias marginais
  "nlme",         # Modelos mistos com estruturas de correlação
  "flexplot",     # Visualizações
  "foreign",      # Importar SPSS
  "dplyr",        # Manipulação de dados
  "multcomp",     # Comparações múltiplas
  "effects",      # Efeitos do modelo
  "performance",  # Comparação de modelos
  "easystats",
  "ggplot2" 
)

# Verificar e instalar
pacotes_faltantes <- pacotes[!pacotes %in% installed.packages()[, "Package"]]
if (length(pacotes_faltantes) > 0) {
  install.packages(pacotes_faltantes, dependencies = TRUE)
}

# Carregar
invisible(lapply(pacotes, library, character.only = TRUE))
cat("✓ Pacotes carregados com sucesso!\n")
```

---

## 📥 Preparação dos Dados

::: {.callout-important}
## Dados Já no Formato Long!

Para esta lista, use o banco **"[New Drug (RESHAPE)](https://drive.google.com/file/d/17ViQJy-w50z6vm6VdZ1A1lbeTmUuIviB/view?usp=sharing)"** que já está em formato long.
:::

### Carregamento e Verificação

```{r}
#| echo: true
#| message: false
#| warning: false

# Carregar dados
dataset <- read.spss("bd_New drug_respiratory&pulseRESHAPE.sav", 
                     to.data.frame = TRUE)

# Visualizar estrutura inicial
glimpse(dataset)
```

---

### Verificação de Tipos de Variáveis

::: {.callout-important}
## ⚠️ Tipos de Variáveis São Cruciais!

**SEMPRE** verifique os tipos antes de modelar. As análises mudam **drasticamente** dependendo se a variável é:
- **Fator** (`<fct>`): Categorias nominais ou ordinais
- **Numérica** (`<dbl>`): Valores contínuos
- **Inteiro** (`<int>`): Contagens discretas
:::

::: {.panel-tabset}

#### Problema Identificado

```{r}
#| echo: true

glimpse(dataset)
```

**Observação Crítica:**
- `Tempo` aparece como `<dbl>` (numérica contínua)
- Mas representa **categorias** ("Momento 1", "Momento 2", "Momento 3")
- Não há ordem contínua entre os momentos

#### Solução Aplicada

```{r}
#| echo: true

# Converter Tempo para fator
dataset$Tempo <- as.factor(dataset$Tempo)

# Verificar mudança
glimpse(dataset)
```

**Agora sim:**
- `Tempo` é `<fct>` (fator)
- Representa categorias discretas
- Análise apropriada para medidas repetidas

#### Comparação

::: {.callout-tip collapse="true"}
## 🔍 Por que isso importa?

**Se Tempo for numérica:**
- R assume relação **linear** entre momentos
- Força pontos em uma reta
- Perde flexibilidade para padrões não-lineares

**Se Tempo for fator:**
- R trata cada momento **independentemente**
- Permite médias diferentes para cada tempo
- Detecta mudanças não-lineares

**Experimente:**
Rode modelos com ambas as especificações e compare!
:::

:::

---

## 🎯 Parte A: Modelos com Diferentes Matrizes

::: {.callout-tip}
## O que são Matrizes de Covariância?

Em dados longitudinais, observações do mesmo sujeito são **correlacionadas**. A matriz de covariância especifica **como** modelamos essa correlação.

**Por que importa?**
- Afeta estimativas dos efeitos fixos
- Influencia erros-padrão
- Altera conclusões estatísticas
:::

---

### Matriz 1: Simétrica Composta (Compound Symmetry)

```{r}
#| echo: true
#| message: false
#| warning: false

model_resp_sim <- lme(
  fixed = resp ~ drug + Tempo + drug*Tempo,
  random = ~1|Sujeito,
  correlation = corCompSymm(form = ~1|Sujeito),
  data = dataset
)
```

::: {.callout-note collapse="true"}
## 📊 Matriz Simétrica Composta

**Estrutura:**
$$
\begin{bmatrix}
1 & \rho & \rho \\
\rho & 1 & \rho \\
\rho & \rho & 1
\end{bmatrix}
$$

**Características:**
- Correlação **constante** entre todos os pares
- Um único parâmetro $\rho$ para estimar
- Mais simples, mais parcimoniosa

**Quando usar:**
- Dados com intervalos irregulares
- Correlação não muda com distância temporal
- Tamanho de amostra pequeno

**Limitações:**
- Pouco realista para séries longas
- Assume correlação não decai com tempo
:::

---

### Matriz 2: Autorregressiva de Ordem 1 - AR(1)

```{r}
#| echo: true
#| message: false
#| warning: false

model_resp_AR1 <- lme(
  fixed = resp ~ drug + Tempo + drug*Tempo,
  random = ~1|Sujeito,
  correlation = corAR1(form = ~1|Sujeito),
  data = dataset
)
```

::: {.callout-note collapse="true"}
## 📊 Matriz AR(1)

**Estrutura:**
$$
\begin{bmatrix}
1 & \rho & \rho^2 \\
\rho & 1 & \rho \\
\rho^2 & \rho & 1
\end{bmatrix}
$$

**Características:**
- Correlação **decai exponencialmente** com distância
- Um único parâmetro $\rho$ (0 < ρ < 1)
- Observações adjacentes mais correlacionadas

**Quando usar:**
- Medições **igualmente espaçadas** no tempo
- Expectativa de correlação decrescente
- Séries temporais clássicas

**Vantagens:**
- Realista para muitos processos biológicos
- Parcimoniosa (1 parâmetro)
- Boa relação viés-eficiência

**Exemplo:**
Se ρ = 0.7:
- Tempos adjacentes: r = 0.70
- Tempos separados por 1: r = 0.49
- Tempos separados por 2: r = 0.34
:::

---

### Matriz 3: Identidade (Independence)

```{r}
#| echo: true
#| message: false
#| warning: false

model_resp_Iden <- lme(
  fixed = resp ~ drug + Tempo + drug*Tempo,
  random = ~1|Sujeito,
  correlation = corIdent(form = ~1|Sujeito),
  data = dataset
)
```

::: {.callout-note collapse="true"}
## 📊 Matriz Identidade

**Estrutura:**
$$
\begin{bmatrix}
1 & 0 & 0 \\
0 & 1 & 0 \\
0 & 0 & 1
\end{bmatrix}
$$

**Características:**
- **Nenhuma** correlação entre medidas
- Assume independência total
- Não estima parâmetros de correlação

**Quando usar:**
- Baseline para comparações
- Testes de necessidade de correlação
- **Raramente** apropriada na prática

**Limitações:**
- Ignora estrutura de medidas repetidas
- Subestima erros-padrão
- Infla erro Tipo I

**Nota:** Geralmente **não é recomendada** para dados longitudinais reais!
:::

---

### Matriz 4: Não-Estruturada (Unstructured)

```{r}
#| echo: true
#| message: false
#| warning: false

model_resp_Uns <- lme(
  fixed = resp ~ drug + Tempo + drug*Tempo,
  random = ~1|Sujeito,
  correlation = corSymm(form = ~1|Sujeito),
  data = dataset
)
```

::: {.callout-note collapse="true"}
## 📊 Matriz Não-Estruturada

**Estrutura (3 tempos):**
$$
\begin{bmatrix}
1 & \rho_{12} & \rho_{13} \\
\rho_{12} & 1 & \rho_{23} \\
\rho_{13} & \rho_{23} & 1
\end{bmatrix}
$$

**Características:**
- Estima **todas** as correlações separadamente
- Máxima flexibilidade
- Para T tempos: estima T(T-1)/2 correlações

**Quando usar:**
- Amostra grande (regra: n > 10 × parâmetros)
- Padrão de correlação desconhecido
- Análise exploratória

**Vantagens:**
- Não assume estrutura específica
- Permite padrões complexos
- Mais realista quando bem estimada

**Limitações:**
- Muitos parâmetros para estimar
- Requer amostra grande
- Pode não convergir
- Pode sobre-ajustar

**Exemplo (3 tempos):**
- 3 correlações diferentes:
  - r(1,2) = 0.65
  - r(1,3) = 0.52
  - r(2,3) = 0.71
:::

---

## 🎯 Parte B: Comparação de Modelos

### Critérios de Informação

::: {.callout-tip}
## AIC vs BIC

**AIC (Akaike Information Criterion):**
- Penalização moderada para complexidade
- Tende a favorecer modelos mais complexos
- Foco em predição

**BIC (Bayesian Information Criterion):**
- Penalização mais forte para complexidade
- Tende a favorecer modelos mais simples
- Foco em parcimônia

**Regra geral:**
- Menor é melhor
- Diferença > 2 = evidência moderada
- Diferença > 10 = evidência forte
:::

---

### Comparação Manual

```{r}
#| echo: true

# Criar dataframe comparativo
df_aderencia <- data.frame(
  Modelo = c("Simétrica", "AR(1)", "Identidade", "Não-estruturada"),
  AIC = c(
    AIC(model_resp_sim),
    AIC(model_resp_AR1),
    AIC(model_resp_Iden),
    AIC(model_resp_Uns)
  ),
  BIC = c(
    BIC(model_resp_sim),
    BIC(model_resp_AR1),
    BIC(model_resp_Iden),
    BIC(model_resp_Uns)
  )
)

# Arredondar
df_aderencia$AIC <- round(df_aderencia$AIC, 2)
df_aderencia$BIC <- round(df_aderencia$BIC, 2)

# Marcar melhores modelos
df_aderencia$AIC <- ifelse(
  df_aderencia$AIC == min(df_aderencia$AIC),
  paste0(df_aderencia$AIC, " ★"),
  df_aderencia$AIC
)

df_aderencia$BIC <- ifelse(
  df_aderencia$BIC == min(df_aderencia$BIC),
  paste0(df_aderencia$BIC, " ★"),
  df_aderencia$BIC
)

# Exibir
knitr::kable(
  df_aderencia,
  caption = "Comparação de Matrizes de Covariância (★ = melhor)"
)
```

---

### Comparação Automatizada

::: {.callout-tip}
## 🚀 Função `compare_performance()`

A função do pacote `performance` automatiza comparações e calcula pesos de evidência!
:::

```{r}
#| echo: true

compare_performance(
  model_resp_sim,
  model_resp_AR1,
  model_resp_Iden,
  model_resp_Uns,
  metrics = c("AIC", "BIC"),
  rank = TRUE
)
```

::: {.callout-note collapse="true"}
## 📊 Interpretando Pesos

**AIC_wt e BIC_wt** são pesos de evidência:
- Variam de 0 a 1
- Somam 1 entre todos os modelos
- Interpretação: probabilidade relativa de ser o melhor modelo

**Exemplo:**
- AIC_wt = 0.85 → 85% de chance de ser o melhor
- AIC_wt = 0.10 → 10% de chance de ser o melhor

**Delta_AIC/BIC:**
- Diferença em relação ao melhor modelo
- 0 = melhor modelo
- > 10 = evidência muito forte contra
:::

---

### Análise dos Resultados

```{r}
#| echo: true

# Calcular diferenças
delta_aic <- abs(AIC(model_resp_AR1) - AIC(model_resp_sim))
delta_bic <- abs(BIC(model_resp_AR1) - BIC(model_resp_sim))

cat("═══ ANÁLISE DE SELEÇÃO ═══\n\n")

cat("Diferenças do melhor vs segundo melhor:\n")
cat("  ΔAIC:", round(delta_aic, 2), "\n")
cat("  ΔBIC:", round(delta_bic, 2), "\n\n")

cat("Interpretação:\n")

if (delta_aic < 2) {
  cat("  • Modelos equivalentes (ΔAIC < 2)\n")
} else if (delta_aic < 10) {
  cat("  • Evidência moderada para o melhor (2 < ΔAIC < 10)\n")
} else {
  cat("  • Evidência forte para o melhor (ΔAIC > 10)\n")
}

cat("\nConclusão: Modelo AR(1) apresenta melhor ajuste aos dados\n")
```

---

## 🎯 Parte C: Modelo Escolhido - AR(1)

::: {.callout-tip}
## Por que AR(1) é Adequado?

**Justificativa teórica:**
A matriz AR(1) é especialmente apropriada para estudos farmacológicos porque:

1. **Decaimento temporal:** Efeitos de drogas tendem a diminuir com o tempo
2. **Memória de curto prazo:** Medições próximas são mais relacionadas
3. **Parcimônia:** Apenas 1 parâmetro, evita sobre-ajuste
4. **Intervalos regulares:** Comum em protocolos experimentais

**No contexto atual:**
- Pacientes medidos em intervalos regulares
- Expectativa de correlação decrescente
- Efeito da droga pode persistir mas enfraquecer
:::

---

### Resultados Completos

```{r}
#| echo: true

summary(model_resp_AR1)
```

---

### Relatório Automatizado

```{r}
#| echo: true

report(model_resp_AR1)
```

---

### Interpretação Guiada

::: {.panel-tabset}

#### Efeitos Fixos

**Interpretar coeficientes:**

```{r}
#| echo: true

# Extrair coeficientes
coef_table <- summary(model_resp_AR1)$tTable
knitr::kable(coef_table, digits = 3)
```

**Leitura:**
- **Intercept:** Média baseline do grupo referência no tempo 1
- **drugPlacebo:** Diferença Placebo vs Droga no tempo 1
- **Tempo2/3:** Mudança ao longo do tempo no grupo droga
- **Interações:** Como efeito da droga muda com tempo

#### Estrutura de Correlação

```{r}
#| echo: true

# Extrair correlação estimada
rho <- as.numeric(coef(model_resp_AR1$modelStruct$corStruct, unconstrained = FALSE))

cat("Parâmetro AR(1) estimado: ρ =", round(rho, 3), "\n\n")

cat("Correlações implícitas:\n")
cat("  Tempos adjacentes (1-2, 2-3):", round(rho, 3), "\n")
cat("  Tempos separados (1-3):", round(rho^2, 3), "\n")
```

**Interpretação:**
- ρ próximo de 1: Correlação forte e persistente
- ρ próximo de 0: Correlação decai rapidamente
- ρ = 0.5: Correlação moderada com decaimento típico

#### Variâncias

```{r}
#| echo: true

# Componentes de variância
var_components <- VarCorr(model_resp_AR1)
knitr::kable(var_components)
```

**Componentes:**
- **Between-subject:** Variabilidade entre sujeitos (intercepto aleatório)
- **Within-subject:** Variabilidade residual dentro de sujeitos

:::

---

## 📊 Visualizações Avançadas

### Gráfico dos Efeitos

::: {.callout-tip}
## Plot em Uma Linha!

A função `allEffects()` + `plot()` cria visualizações rápidas e informativas:
:::

```{r}
#| echo: true
#| message: false
#| warning: false
#| fig-width: 10
#| fig-height: 6

plot(allEffects(model_resp_AR1))
```

---

### Gráfico Personalizado

```{r}
#| echo: true
#| message: false
#| warning: false

# Calcular médias preditas
means_pred <- emmeans(model_resp_AR1, 
                      specs = ~drug*Tempo)

# Criar gráfico elegante
ggplot(as.data.frame(means_pred),
       aes(x = Tempo, y = emmean, color = drug, group = drug)) +
  geom_errorbar(
    aes(ymin = lower.CL, ymax = upper.CL),
    width = 0.15,
    linewidth = 1,
    position = position_dodge(0.1)
  ) +
  geom_point(
    size = 4,
    position = position_dodge(0.1)
  ) +
  geom_line(
    linewidth = 1.2,
    position = position_dodge(0.1)
  ) +
  labs(
    title = "Efeito da Droga na Respiração ao Longo do Tempo",
    subtitle = "Modelo com estrutura de correlação AR(1)",
    x = "Momento de Avaliação",
    y = "Frequência Respiratória",
    color = "Tratamento",
    caption = "Barras de erro: IC 95%"
  ) +
  theme_minimal(base_size = 14) +
  theme(
    legend.position = "bottom",
    plot.title = element_text(face = "bold", size = 16),
    panel.grid.minor = element_blank()
  ) +
  scale_color_manual(values = c("#E41A1C", "#377EB8"))
```

---

## 🔧 Extras: Dicas Avançadas

### Mudando Grupo de Referência

::: {.callout-tip}
## Controle de Referência

Por padrão, R usa **ordem alfabética** para escolher o nível de referência. Você pode alterar isso:
:::

```{r}
#| echo: true

# Verificar nível atual
cat("Níveis originais:\n")
print(levels(dataset$drug))

# Mudar referência para Placebo
dataset$drug <- relevel(dataset$drug, ref = "Placebo")

cat("\nNovos níveis:\n")
print(levels(dataset$drug))
```

**Impacto:**
Agora os coeficientes comparam **Droga vs Placebo** (não o contrário)

---

### Comparando com Nova Referência

```{r}
#| echo: true
#| message: false
#| warning: false

# Refazer modelo com nova referência
model_resp_AR1_v2 <- lme(
  fixed = resp ~ drug + Tempo + drug*Tempo,
  random = ~1|Sujeito,
  correlation = corAR1(form = ~1|Sujeito),
  data = dataset
)

# Comparar coeficientes
cat("═══ COMPARAÇÃO DE REFERÊNCIAS ═══\n\n")
cat("Modelo Original (ref: New Drug):\n")
print(summary(model_resp_AR1)$tTable[2, c("Value", "p-value")])

cat("\nModelo com Nova Referência (ref: Placebo):\n")
print(summary(model_resp_AR1_v2)$tTable[2, c("Value", "p-value")])
```

::: {.callout-note}
## Interpretação

Note que:
- **Magnitude:** Igual em valor absoluto
- **Sinal:** Invertido
- **p-valor:** Idêntico
- **Interpretação:** Mudou de "Placebo vs Droga" para "Droga vs Placebo"
:::

---

## 🎯 Desafio: Análise da Variável "Pulse"

::: {.callout-important}
## Sua Vez - Checklist Completo!

Replique **toda a análise** para a variável **"pulse"**:

**Parte A - Modelos:**
- [ ] Matriz Simétrica Composta
- [ ] Matriz AR(1)
- [ ] Matriz Identidade
- [ ] Matriz Não-Estruturada

**Parte B - Comparações:**
- [ ] Tabela manual de AIC/BIC
- [ ] Comparação com `compare_performance()`
- [ ] Interpretação dos deltas
- [ ] Identificação do melhor modelo

**Parte C - Modelo Escolhido:**
- [ ] Relatório completo
- [ ] Interpretação dos coeficientes
- [ ] Análise de correlação estimada
- [ ] Gráficos dos efeitos

**Extras:**
- [ ] Testar mudança de referência
- [ ] Comparar resultados com "resp"
- [ ] Refletir sobre diferenças
:::

::: {.callout-tip}
## 💡 Dicas para o Desafio

1. **Renomeie adequadamente:** `model_resp_*` → `model_pulse_*`
2. **Não copie-cole:** Digite para aprender
3. **Compare matrizes:** Qual é melhor para pulse?
4. **Reflita:** Por que pode diferir de resp?
5. **Documente:** Anote suas conclusões
:::

---

## 📚 Material Complementar

### Aula em Vídeo (SPSS)

{{< video https://youtu.be/gYWld1qSh9c?si=VJdZsrSYAE-2BJpA title='GMM - General Mixed Models - Aula Prática #3 (SPSS)' >}}

---

### Leituras Recomendadas

::: {.callout-note collapse="true"}
## 📖 Aprofundamento em Matrizes de Covariância

**Recursos Online:**
- [Marginal Models - Correlated Data](https://bcheggeseth.github.io/CorrelatedData/marginal-models.html)
- Pinheiro & Bates (2000). *Mixed-Effects Models in S and S-PLUS*
- Fitzmaurice et al. (2011). *Applied Longitudinal Analysis*

**Tópicos Avançados:**
- Estruturas ARMA(p,q)
- Matrizes Toeplitz
- Bandas de covariância
- Testes de razão de verossimilhança

**Quando explorar além:**
- Dados com muitos tempos (T > 5)
- Padrões complexos de correlação
- Intervalos irregulares
- Comparações formais de estruturas
:::

---

### Tabela de Decisão Rápida

::: {.callout-tip collapse="true"}
## 🗺️ Guia para Escolha de Matriz

| Situação | Matriz Recomendada | Justificativa |
|----------|-------------------|---------------|
| Poucos tempos (T ≤ 3) | AR(1) ou Simétrica | Parcimônia |
| Muitos tempos (T > 5) | AR(1) | Escalabilidade |
| Intervalos irregulares | Simétrica ou Não-estruturada | Flexibilidade temporal |
| Amostra grande (n > 100) | Não-estruturada | Permite exploração |
| Amostra pequena (n < 30) | AR(1) ou Simétrica | Evita sobre-ajuste |
| Correlação desconhecida | Testar múltiplas, comparar AIC | Seleção empírica |
| Série temporal clássica | AR(1) | Fundamentação teórica |
| Medições muito espaçadas | Simétrica ou Identidade | Correlação pode ser fraca |

**Regra de ouro:** Quando em dúvida, teste múltiplas e compare!
:::

---

## 🔧 Informações de Sessão

```{r}
#| echo: true

report(sessionInfo())
```

---

::: {.callout-note appearance="simple"}
## 🎓 Resumo da Lista 3

Nesta lista você:

✅ Compreendeu **quatro estruturas** de covariância  
✅ Aprendeu a **comparar modelos** via AIC/BIC  
✅ Identificou a **estrutura mais adequada** aos dados  
✅ Interpretou **parâmetros de correlação**  
✅ Criou **visualizações profissionais**  
✅ Dominou mudança de **níveis de referência**  

**Conceitos-chave:**
- Matrizes capturam correlação entre medidas repetidas
- AR(1) assume decaimento exponencial (comum em farmacologia)
- AIC/BIC penalizam complexidade diferentemente
- Estrutura apropriada melhora estimativas e inferências

**Próximos passos:**
- Complete análise para "pulse"
- Compare qual estrutura funciona melhor
- Prepare-se para Lista 4: GzLM!
:::