# Lista 7: Séries Temporais (ARIMA) {.unnumbered}

::: {.callout-note appearance="simple" icon=false}
## Objetivo da Lista

Domine **modelos ARIMA** para análise de séries temporais: avaliar estacionaridade, identificar padrões sazonais e fazer previsões futuras. Trabalharemos com dados de consumo de cigarros e salários ao longo do tempo.
:::

---

## 📦 Pacotes

```{r}
#| echo: false
#| message: false
#| warning: false

pacotes <- c(
  "tidyverse", "foreign", "ggplot2", "kableExtra",
  "forecast", "tseries", "lmtest", "prophet", "report"
)

pacotes_faltantes <- pacotes[!pacotes %in% installed.packages()[, "Package"]]
if (length(pacotes_faltantes) > 0) {
  install.packages(pacotes_faltantes, dependencies = TRUE)
}

invisible(lapply(pacotes, library, character.only = TRUE))
cat("✓ Pacotes de séries temporais carregados!\n")
```

---

## 🔍 O que é ARIMA?

::: {.callout-tip}
## ARIMA = AutoRegressive Integrated Moving Average

Modelo para séries temporais que combina três componentes:

**AR (p)** - AutoRegressivo
- Usa valores **passados** da série
- "O hoje depende do ontem"
- p = número de defasagens (lags)

**I (d)** - Integrado
- Número de **diferenças** para tornar série estacionária
- d = 0 (estacionária), d = 1 (1ª diferença), etc.

**MA (q)** - Média Móvel
- Usa **erros passados** da série
- "Correções baseadas em erros anteriores"
- q = número de termos de erro

**Notação:** ARIMA(p, d, q)
:::

---

## 🧹 Preparação do Ambiente

```{r}
#| echo: true

# Limpar ambiente
rm(list = ls(all.names = TRUE))
gc()

# Configurações
options(scipen = 999, stringsAsFactors = FALSE)
set.seed(42)
```

---

## 📥 Parte 1: Estacionaridade (Dados de Cigarros)

::: {.callout-important}
## Conceito Fundamental: Estacionaridade

Uma série é **estacionária** quando:
- **Média constante** ao longo do tempo
- **Variância constante**
- **Autocorrelação** depende apenas da defasagem, não do tempo

**Por que importa?** Modelos ARIMA requerem estacionaridade!
:::

---

### Carregar Dados

```{r}
#| echo: true
#| message: false
#| warning: false

db_cigarro <- read.spss("CigarrosROD_1.sav", to.data.frame = TRUE)
glimpse(db_cigarro)
```

---

### Inspeção Visual

```{r}
#| echo: true
#| fig-width: 10
#| fig-height: 5

# Média da série
media_cigarros <- mean(db_cigarro$cigarrosROD)

# Plot simples
plot.ts(db_cigarro$cigarrosROD, 
        main = "Consumo de Cigarros ao Longo do Tempo",
        ylab = "Cigarros por Dia", xlab = "Tempo")
abline(h = media_cigarros, col = "blue", lty = 2, lwd = 2)
legend("topright", legend = "Média", col = "blue", lty = 2, lwd = 2)
```

::: {.callout-warning}
## 📊 Diagnóstico Visual

Valores **desviam bastante da média** → Série **NÃO é estacionária**

Observe tendência de queda ao longo do tempo.
:::

---

### Teste Augmented Dickey-Fuller (ADF)

::: {.callout-tip}
## Teste ADF

**H₀:** Série é **não-estacionária** (possui raiz unitária)  
**H₁:** Série é **estacionária**

**Decisão:**
- p < 0.05 → Rejeita H₀ → Estacionária ✓
- p > 0.05 → Não rejeita H₀ → Não-estacionária ✗
:::

```{r}
#| echo: true

adf.test(db_cigarro$cigarrosROD)
```

::: {.callout-note}
## Resultado

**p > 0.05** → Série **não é estacionária**

Precisamos transformá-la!
:::

---

### Função de Autocorrelação (ACF)

```{r}
#| echo: true
#| fig-width: 10
#| fig-height: 6

# Análise completa
ggtsdisplay(db_cigarro$cigarrosROD, 
            main = "Diagnóstico da Série Original")
```

::: {.callout-tip collapse="true"}
## 🔍 Interpretando ACF

**Barras acima da linha tracejada** = Autocorrelação significativa

**Padrão decrescente lento** = Tendência (não-estacionária)

**Lags candidatos:** Onde ACF cruza o limiar pela primeira vez
:::

---

### Teste de Ljung-Box

```{r}
#| echo: true

# Calcular ACF
acf_valores <- acf(db_cigarro$cigarrosROD, plot = FALSE)

# Testar múltiplos lags
max_lags <- min(20, length(acf_valores$acf) - 1)
resultados <- data.frame(
  Lag = 1:max_lags,
  P_Value = sapply(1:max_lags, function(lag) {
    Box.test(acf_valores$acf, lag = lag, type = "Ljung-Box")$p.value
  })
)

# Destacar significativos
resultados$Sig <- ifelse(resultados$P_Value < 0.05, "✓", "")

kable(head(resultados, 10), digits = 4,
      caption = "Teste de Ljung-Box por Lag")
```

---

### Transformação: Diferenciação

```{r}
#| echo: true

# Determinar número ótimo de diferenças
n_diffs <- ndiffs(db_cigarro$cigarrosROD)
cat("Diferenças necessárias:", n_diffs, "\n")

# Aplicar diferenciação
serie_diff <- diff(db_cigarro$cigarrosROD, differences = n_diffs)

# Verificar estacionaridade
adf.test(serie_diff)
```

---

### Visualização Pós-Transformação

```{r}
#| echo: true
#| fig-width: 10
#| fig-height: 5

# Plot da série diferenciada
media_diff <- mean(serie_diff)
plot.ts(serie_diff,
        main = "Série Após Diferenciação",
        ylab = "Diferença", xlab = "Tempo")
abline(h = media_diff, col = "red", lty = 2, lwd = 2)
abline(h = 0, col = "gray", lty = 3)
```

::: {.callout-tip}
## ✓ Série Agora Estacionária!

- Oscila em torno da média (linha vermelha)
- Variância constante
- ADF test significativo (p < 0.05)
:::

---

## 📊 Parte 2: Modelagem ARIMA (Dados de Salários)

### Carregar Dados

```{r}
#| echo: true
#| message: false
#| warning: false

db_salarios <- read.spss("dados series temporais.sav", 
                         to.data.frame = TRUE)
glimpse(db_salarios)
```

---

### Criar Objeto de Série Temporal

```{r}
#| echo: true

# Salários masculinos como série temporal
ts_men <- ts(db_salarios$men,
             frequency = 12,      # Mensal
             start = c(1989, 1))  # Janeiro de 1989

# Visualização
plot(ts_men, main = "Salários Masculinos (1989-)",
     ylab = "Salário", xlab = "Tempo")
```

---

### Plot Sazonal

```{r}
#| echo: true
#| fig-width: 10
#| fig-height: 6

seasonplot(ts_men,
           col = rainbow(12),
           year.labels = TRUE,
           type = "o", pch = 16,
           main = "Padrão Sazonal de Salários")
```

---

### Diagnóstico da Série

```{r}
#| echo: true
#| fig-width: 10
#| fig-height: 8

ggtsdisplay(ts_men, main = "Diagnóstico: Salários Masculinos")
```

---

## 🎯 Ajustando Modelos ARIMA

### Modelo 1: ARIMA(1,0,0)

```{r}
#| echo: true

modelo_100 <- Arima(db_salarios$men, order = c(1, 0, 0))
summary(modelo_100)
```

---

### Modelo 2: ARIMA(0,1,0)

```{r}
#| echo: true

modelo_010 <- Arima(db_salarios$men, order = c(0, 1, 0))
summary(modelo_010)
```

---

### Modelo 3: Auto ARIMA

::: {.callout-tip}
## `auto.arima()` 

Função que **automaticamente** seleciona os melhores parâmetros (p, d, q) minimizando AIC/BIC.
:::

```{r}
#| echo: true

# Encontrar melhor modelo
auto.arima(db_salarios$men, trace = TRUE)
```

```{r}
#| echo: true

# Ajustar modelo sugerido
modelo_auto <- auto.arima(db_salarios$men)
summary(modelo_auto)
```

---

### Comparação de Modelos

```{r}
#| echo: true

modelos_comp <- data.frame(
  Modelo = c("ARIMA(1,0,0)", "ARIMA(0,1,0)", "Auto"),
  AIC = c(AIC(modelo_100), AIC(modelo_010), AIC(modelo_auto)),
  BIC = c(BIC(modelo_100), BIC(modelo_010), BIC(modelo_auto))
)

modelos_comp <- modelos_comp %>%
  mutate(
    AIC = round(AIC, 2),
    BIC = round(BIC, 2),
    Melhor_AIC = ifelse(AIC == min(AIC), "★", ""),
    Melhor_BIC = ifelse(BIC == min(BIC), "★", "")
  )

kable(modelos_comp, caption = "Comparação de Modelos (★ = melhor)")
```

---

### Visualização: Ajustado vs Real

```{r}
#| echo: true
#| fig-width: 10
#| fig-height: 6

# Dataframe para plot
df_plot <- data.frame(
  Tempo = seq_along(modelo_auto$fitted),
  Ajustado = as.numeric(modelo_auto$fitted),
  Real = as.numeric(modelo_auto$x)
)

# Gráfico
ggplot(df_plot, aes(x = Tempo)) +
  geom_line(aes(y = Real, color = "Real"), linewidth = 1) +
  geom_line(aes(y = Ajustado, color = "Ajustado"), linewidth = 1) +
  labs(
    title = "Modelo ARIMA: Valores Ajustados vs Reais",
    x = "Tempo",
    y = "Salário",
    color = "Série"
  ) +
  scale_color_manual(values = c("Real" = "blue", "Ajustado" = "red")) +
  theme_minimal() +
  theme(legend.position = "bottom")
```

---

## 🔧 Modelo com Covariáveis

```{r}
#| echo: true

# Matriz de covariáveis
covars <- as.matrix(db_salarios[, c("horas", "divida", "idade", 
                                     "propaganda", "escolaridade")])

# Auto ARIMA com covariáveis
modelo_com_covars <- auto.arima(db_salarios$men, xreg = covars)
summary(modelo_com_covars)
```

---

### Coeficientes e Significância

```{r}
#| echo: true

# Teste de coeficientes
test_coef <- coeftest(modelo_com_covars)

# Formatar resultados
resultados <- data.frame(
  Variavel = rownames(test_coef),
  Coeficiente = round(test_coef[, "Estimate"], 3),
  EP = round(test_coef[, "Std. Error"], 3),
  z = round(test_coef[, "z value"], 2),
  p = round(test_coef[, "Pr(>|z|)"], 4)
) %>%
  mutate(Sig = case_when(
    p < 0.001 ~ "***",
    p < 0.01 ~ "**",
    p < 0.05 ~ "*",
    TRUE ~ ""
  ))

kable(resultados, caption = "Coeficientes do Modelo com Covariáveis")
```

---

## 🔮 Previsões (Forecasting)

### Salários Masculinos: 50 Meses à Frente

```{r}
#| echo: true
#| fig-width: 10
#| fig-height: 6

# Ajustar modelo
fit_men <- auto.arima(ts_men)

# Prever 50 meses
fcast_men <- forecast(fit_men, h = 50)

# Visualizar
autoplot(fcast_men) +
  labs(
    title = "Previsão de Salários Masculinos (50 meses)",
    x = "Tempo",
    y = "Salário"
  ) +
  theme_minimal()
```

---

### Salários Femininos: Comparação

```{r}
#| echo: true
#| fig-width: 10
#| fig-height: 6

# Série temporal feminina
ts_women <- ts(db_salarios$women,
               frequency = 12,
               start = c(1989, 1))

# Modelo e previsão
fit_women <- auto.arima(ts_women)
fcast_women <- forecast(fit_women, h = 50)

# Visualizar
autoplot(fcast_women) +
  labs(
    title = "Previsão de Salários Femininos (50 meses)",
    x = "Tempo",
    y = "Salário"
  ) +
  theme_minimal()
```

---

## ✅ Diagnóstico de Resíduos

::: {.callout-important}
## Por que Verificar Resíduos?

Resíduos devem ser **ruído branco**:
- Média zero
- Variância constante
- Sem autocorrelação
- Normalmente distribuídos

Se resíduos têm padrão → Modelo não capturou toda a informação!
:::

```{r}
#| echo: true
#| fig-width: 10
#| fig-height: 8

checkresiduals(modelo_auto)
```

::: {.callout-note collapse="true"}
## 🔍 Interpretando Diagnósticos

**Gráfico 1 (Resíduos ao longo do tempo):**
- Deve oscilar aleatoriamente em torno de zero
- Sem padrões ou tendências

**Gráfico 2 (ACF dos resíduos):**
- Nenhuma barra significativa (exceto lag 0)
- Indica ausência de autocorrelação restante

**Gráfico 3 (Histograma):**
- Aproximadamente normal
- Centrado em zero

**Teste de Ljung-Box:**
- p > 0.05 → Resíduos são ruído branco ✓
:::

---

## 📚 Material Complementar

{{< video https://www.youtube.com/watch?v=qTQ1YDgyByE title='Séries Temporais (ARIMA) - Aula Prática #7' >}}

---

### Recursos Adicionais

::: {.callout-note collapse="true"}
## 📖 Leituras e Vídeos Recomendados

**Livros:**
- Hyndman & Athanasopoulos. *Forecasting: Principles and Practice*

**Tutoriais Online:**
- [Prophet (Facebook)](https://facebook.github.io/prophet/docs/installation.html#r)
- [RPubs - Time Series with Prophet](https://rpubs.com/mpleo/timeseries_prophet)

**Vídeos em Português:**
- [ARIMA em R - Tutorial Completo](https://www.youtube.com/watch?v=Txuo9JQjnKE)
- [Playlist Séries Temporais](https://www.youtube.com/watch?v=RJzmHkGWCxs&list=PLEuzmtv9IuT_vg5oE0lQyZR-wgbVeGztt)
:::

---

## 🎯 Fluxo de Trabalho ARIMA

::: {.callout-tip}
## Checklist Passo-a-Passo

1. **Visualizar** a série
2. **Testar estacionaridade** (ADF, KPSS)
3. **Transformar** se necessário (diferenciação, Box-Cox)
4. **Identificar** p, d, q (ACF, PACF, ou auto.arima)
5. **Ajustar** modelo
6. **Diagnosticar** resíduos
7. **Comparar** modelos (AIC, BIC)
8. **Prever** valores futuros
9. **Validar** com dados holdout
:::

---

## 🔧 Informações de Sessão

```{r}
report(sessionInfo())
```

---

::: {.callout-note appearance="simple"}
## 🎓 Resumo da Lista 7

Nesta lista você:

✅ Compreendeu **conceitos fundamentais** de séries temporais  
✅ Avaliou **estacionaridade** visualmente e com testes  
✅ Aplicou **diferenciação** para tornar séries estacionárias  
✅ Ajustou modelos **ARIMA** manualmente e com auto.arima  
✅ Incluiu **covariáveis** em modelos ARIMA  
✅ Fez **previsões** futuras com intervalos de confiança  
✅ Diagnosticou **resíduos** para validar modelos  

**Conceitos-chave:**
- ARIMA(p,d,q): AR + Diferenciação + MA
- Estacionaridade: pré-requisito para ARIMA
- ADF test: teste formal de estacionaridade
- ACF/PACF: identificar ordem do modelo
- auto.arima(): seleção automática de modelo
- Resíduos: devem ser ruído branco

**Próximos passos:**
- Explorar SARIMA (sazonal)
- Modelos Prophet para padrões complexos
- VAR para múltiplas séries interdependentes
- Machine Learning para séries temporais
:::