# Lista 8: CFA e Path Analysis {.unnumbered}

::: {.callout-note appearance="simple" icon=false}
## Objetivo da Lista

Explore **Modelagem de Equações Estruturais (SEM)**: construa modelos de **Path Analysis** (relações entre variáveis observadas) e **CFA** (Análise Fatorial Confirmatória - variáveis latentes). Aprenda a avaliar ajuste de modelos e interpretar resultados.
:::

---

## 📚 O que é SEM?

::: {.callout-tip}
## Structural Equation Modeling (SEM)

Técnica estatística que combina:
- **Análise de regressão:** Relações direcionais entre variáveis
- **Análise fatorial:** Variáveis latentes não-observadas

**Dois componentes principais:**

**1. Path Analysis** (Análise de Caminhos)
- Relações entre **variáveis observadas**
- Testa modelos teóricos de causalidade
- Análise de mediação e moderação

**2. CFA** (Confirmatory Factor Analysis)
- Testa estrutura de **variáveis latentes**
- Confirmação de fatores teóricos
- Validação de questionários/escalas
:::

---

## 📦 Pacotes

```{r}
#| echo: false
#| message: false
#| warning: false

pacotes <- c(
  "foreign", "tidyverse", "lavaan", "semPlot",
  "performance", "easystats", "kableExtra"
)

pacotes_faltantes <- pacotes[!pacotes %in% installed.packages()[, "Package"]]
if (length(pacotes_faltantes) > 0) {
  install.packages(pacotes_faltantes, dependencies = TRUE)
}

invisible(lapply(pacotes, library, character.only = TRUE))
cat("✓ Pacotes de SEM carregados!\n")
```

---

## 🎯 Parte A: Path Analysis

### Contexto dos Dados

::: {.callout-tip}
**Dados:** 94 pessoas

**Variáveis:**
- `Idade`: Anos
- `IMC1`: Índice de Massa Corporal
- `Sociabilidade`: Escore de questionário
- `Treinos`: Número de treinos (VD)

**Pergunta:** Como Idade, IMC e Sociabilidade afetam frequência de treinos?
:::

---

### Carregar Dados

```{r}
#| echo: true
#| message: false
#| warning: false

dados_path <- read.spss("DADOS PATH.sav", to.data.frame = TRUE)
glimpse(dados_path)
```

---

### Baseline: Regressão Linear

```{r}
#| echo: true

modelo_lm <- lm(Treinos ~ Idade + IMC1 + Sociabilidade, 
                data = dados_path)

summary(modelo_lm)$coefficients %>%
  kable(digits = 3, caption = "Coeficientes de Regressão Linear")
```

---

### Modelo de Path Analysis

::: {.callout-note}
## Sintaxe lavaan

Em SEM, especificamos modelos com texto:

**`~`** = "é regredido por" (Y ~ X)  
**`=~`** = "é medido por" (Fator =~ itens)  
**`~~`** = "covaria com"
:::

```{r}
#| echo: true

# Especificar modelo (idêntico à regressão)
path_modelo <- "Treinos ~ Idade + IMC1 + Sociabilidade"

# Ajustar
fit_path <- sem(path_modelo, data = dados_path)
```

---

### Resultados da Path Analysis

```{r}
#| echo: true

summary(fit_path, standardized = TRUE, fit.measures = TRUE)
```

---

### Tabela de Estimativas

```{r}
#| echo: true

parameterEstimates(fit_path) %>%
  filter(op == "~") %>%
  select(lhs, op, rhs, est, se, z, pvalue, ci.lower, ci.upper) %>%
  kable(
    digits = 3,
    col.names = c("VD", "←", "VI", "β", "EP", "z", "p", "IC_low", "IC_up"),
    caption = "Estimativas de Parâmetros (Path Analysis)"
  )
```

::: {.callout-note}
## 📊 Comparação: Path vs Regressão

**Resultados são idênticos!** Path Analysis com apenas variáveis observadas = Regressão Linear.

**Vantagem do SEM:** Permite modelos mais complexos (múltiplas VDs, mediação, variáveis latentes)
:::

---

### Índices de Ajuste

```{r}
#| echo: true

model_performance(
  fit_path,
  metrics = c("Chi2", "Chi2_df", "NFI", "NNFI", "CFI", 
              "RMSEA", "AIC", "BIC")
) %>%
  kable(digits = 3, caption = "Índices de Ajuste do Modelo")
```

::: {.callout-tip collapse="true"}
## 🔍 Interpretando Índices de Ajuste

**χ² (Chi-quadrado):**
- Testa H₀: modelo perfeito
- p > 0.05 = bom ajuste (mas sensível a N)

**CFI (Comparative Fit Index):**
- Compara com modelo nulo
- > 0.90 aceitável, > 0.95 bom

**RMSEA (Root Mean Square Error):**
- < 0.05 excelente
- 0.05-0.08 aceitável
- > 0.10 pobre

**AIC/BIC:** Comparação entre modelos (menor = melhor)
:::

---

### Diagrama do Modelo

```{r}
#| echo: true
#| fig-width: 8
#| fig-height: 6

semPaths(
  fit_path,
  what = "std",
  whatLabels = "par",
  style = "ram",
  layout = "tree",
  rotation = 2,
  sizeMan = 8,
  edge.label.cex = 1.2,
  label.cex = 1.3,
  color = list(man = "lightblue", lat = "lightgreen")
)
```

---

## 🎯 Parte B: Análise Fatorial Confirmatória (CFA)

### Contexto Teórico

::: {.callout-tip}
## Escala de Apego a Amigos (IAA)

**Teoria:** Apego a amigos tem 2 dimensões latentes:

**1. Alienação** (sentir-se isolado)
- IAa1, IAa2, IAa3

**2. Confiança** (segurança nas amizades)
- IAa13, IAa14, IAa15

**Objetivo:** Confirmar essa estrutura com CFA
:::

---

### Carregar Dados

```{r}
#| echo: true
#| message: false
#| warning: false

dados_cfa <- read.spss("fatorial CFA.sav", to.data.frame = TRUE)
glimpse(dados_cfa)
```

---

### Modelo 1: CFA com 2 Fatores

```{r}
#| echo: true

# Especificar modelo
# Variáveis latentes (=~ significa 'medido por')
cfa_eq1 <- "
  alienacao =~ IAa1 + IAa2 + IAa3
  confianca =~ IAa13 + IAa14 + IAa15
"

# Ajustar
cfa_modelo1 <- cfa(
  cfa_eq1,
  data = dados_cfa,
  std.lv = TRUE  # Padronizar variáveis latentes
)
```

::: {.callout-note}
## `std.lv = TRUE`

Fixa variância das variáveis latentes em 1 (padronização).

**Alternativa:** `std.lv = FALSE` fixa primeira carga fatorial = 1
:::

---

### Resultados do Modelo 1

```{r}
#| echo: true

summary(cfa_modelo1, fit.measures = TRUE, standardized = TRUE)
```

---

### Tabela de Cargas Fatoriais

```{r}
#| echo: true

parameterEstimates(cfa_modelo1) %>%
  filter(op == "=~") %>%
  dplyr::select(lhs, rhs, est, se, z, pvalue, ci.lower, ci.upper) %>%
  kable(
    digits = 3,
    col.names = c("Fator", "Item", "λ", "EP", "z", "p", "ci lower", "ci upper"),
    caption = "Cargas Fatoriais (Modelo 1)"
  )
```

::: {.callout-tip}
## 📊 Interpretando Cargas (λ)

**λ_pad (padronizado):**
- > 0.70 = Excelente
- 0.50-0.70 = Aceitável
- < 0.50 = Problemático

Indica quanto cada item "carrega" no fator latente.
:::

---

### Índices de Ajuste - Modelo 1

```{r}
#| echo: true

model_performance(
  cfa_modelo1,
  metrics = c("Chi2", "Chi2_df", "NFI", "NNFI", "CFI",
              "RMSEA", "p_RMSEA", "AIC", "BIC")
) %>%
  kable(digits = 3, caption = "Ajuste do Modelo 1")
```

::: {.callout-warning}
## ⚠️ Ajuste Moderado

- **CFI/NNFI:** Bons (> 0.90)
- **RMSEA:** Alto (0.10) → Modelo pode melhorar

**Próximo passo:** Verificar índices de modificação
:::

---

### Índices de Modificação

```{r}
#| echo: true

modificationindices(cfa_modelo1, sort = TRUE, minimum.value = 5) %>%
  head(10) %>%
  kable(digits = 3, caption = "Top 10 Modificações Sugeridas")
```

::: {.callout-tip collapse="true"}
## 🔍 Interpretando MI

**MI (Modification Index):**
- Prediz redução em χ² se parâmetro for liberado
- MI > 10 = modificação substancial

**EPC (Expected Parameter Change):**
- Valor esperado do parâmetro

**Decisão:** Só adicionar se **teoricamente justificável**!
:::

---

### Modelo 2: Com Covariâncias de Resíduos

```{r}
#| echo: true

cfa_eq2 <- "
  # Fatores
  alienacao =~ IAa1 + IAa2 + IAa3
  confianca =~ IAa13 + IAa14 + IAa15
  
  # Covariâncias de resíduos (baseadas em MI)
  IAa1 ~~ IAa3
  IAa13 ~~ IAa14
  IAa13 ~~ IAa15
"

cfa_modelo2 <- cfa(cfa_eq2, data = dados_cfa, std.lv = TRUE)
```

---

### Resultados do Modelo 2

```{r}
#| echo: true

parameterEstimates(cfa_modelo2) %>%
  kable(digits = 3, caption = "Estimativas - Modelo 2")
```

---

### Comparação: Modelo 1 vs 2

```{r}
#| echo: true

compare_performance(
  cfa_modelo1, cfa_modelo2,
  metrics = c("NFI", "NNFI", "CFI", "RMSEA", "AIC", "BIC"),
  rank = TRUE, verbose = FALSE
) %>%
  kable(digits = 3, caption = "Comparação de Modelos")
```

::: {.callout-note}
## ✓ Modelo 2 Superior

- **RMSEA** reduzido (0.10 → 0.07)
- **AIC/BIC** menores
- **CFI/NNFI** ligeiramente melhores

Covariâncias de resíduos melhoraram ajuste!
:::

---

### Diagrama - Modelo 2

```{r}
#| echo: true
#| fig-width: 8
#| fig-height: 7

semPaths(
  cfa_modelo2,
  what = "std",
  whatLabels = "std",
  style = "ram",
  layout = "tree2",
  rotation = 2,
  sizeMan = 7,
  sizeLat = 10,
  edge.label.cex = 1,
  label.cex = 1.2,
  color = list(man = "lightblue", lat = "lightcoral")
)
```

---

## 🔍 Modelos Alternativos

### Modelo 3: Fator Único

::: {.callout-tip}
## Hipótese Alternativa

**E se** Alienação e Confiança são na verdade **um único fator**?

Vamos testar!
:::

```{r}
#| echo: true

cfa_eq3 <- "
  # Um único fator
  Apego =~ IAa1 + IAa2 + IAa3 + IAa13 + IAa14 + IAa15
"

cfa_modelo3 <- cfa(cfa_eq3, data = dados_cfa, std.lv = TRUE)
```

---

### Modelo 4: Fator Único + Covariâncias

```{r}
#| echo: true

# Verificar MI do modelo 3
mi3 <- modificationindices(cfa_modelo3, minimum.value = 5)

# Adicionar principais covariâncias
cfa_eq4 <- "
  Apego =~ IAa1 + IAa2 + IAa3 + IAa13 + IAa14 + IAa15
  
  # Covariâncias
  IAa2 ~~ IAa14
  IAa13 ~~ IAa14
"

cfa_modelo4 <- cfa(cfa_eq4, data = dados_cfa, std.lv = TRUE)
```

---

### Comparação Final: Todos os Modelos

```{r}
#| echo: true

compare_performance(
  cfa_modelo1, cfa_modelo2, cfa_modelo3, cfa_modelo4,
  metrics = c("Chi2", "NFI", "NNFI", "CFI", "RMSEA", "AIC", "BIC"),
  rank = TRUE, verbose = FALSE
) %>%
  kable(digits = 3, caption = "Comparação Completa de Modelos CFA")
```

::: {.callout-note}
## 🏆 Modelo Vencedor

**Modelo 4** (fator único + covariâncias):
- Melhor RMSEA (0.046)
- Melhores CFI/NNFI (> 0.97)
- Menores AIC/BIC

**Mas...** Teoria sugere 2 fatores! Decisão final deve considerar teoria + ajuste.
:::

---

### Diagrama - Modelo 4

```{r}
#| echo: true
#| fig-width: 8
#| fig-height: 7

semPaths(
  cfa_modelo4,
  what = "std",
  whatLabels = "std",
  style = "ram",
  layout = "circle",
  sizeMan = 7,
  sizeLat = 12,
  edge.label.cex = 1,
  label.cex = 1.2,
  color = list(man = "lightyellow", lat = "lightcoral")
)
```

---

## 📊 Guia de Interpretação

::: {.callout-tip collapse="true"}
## 🗺️ Checklist de Análise SEM

**1. Especificação do Modelo**
- [ ] Baseado em teoria sólida
- [ ] Identificado (df ≥ 0)
- [ ] Parâmetros interpretáveis

**2. Avaliação de Ajuste**
- [ ] χ²: p > 0.05 (ideal, mas sensível a N)
- [ ] CFI/NNFI: > 0.95 (> 0.90 aceitável)
- [ ] RMSEA: < 0.05 (< 0.08 aceitável)
- [ ] SRMR: < 0.08

**3. Interpretação de Parâmetros**
- [ ] Cargas fatoriais: > 0.50 (> 0.70 ideal)
- [ ] Todos significativos (p < 0.05)
- [ ] Direção teoricamente esperada
- [ ] Ausência de casos Heywood (variâncias negativas)

**4. Modificações**
- [ ] Baseadas em MI > 10
- [ ] Teoricamente justificáveis
- [ ] Não data-driven exclusivamente
- [ ] Validação cruzada se possível

**5. Comparação de Modelos**
- [ ] ΔCFI > 0.01 = diferença substancial
- [ ] ΔRMSEA > 0.015 = diferença substancial
- [ ] Considerar parcimônia (menos parâmetros)
:::

---

## 📚 Material Complementar

{{< video https://www.youtube.com/watch?v=f_fXWuCGssQ title='SEM - CFA e Path Analysis - Aula Prática #8' >}}

---

### Recursos Adicionais

::: {.callout-note collapse="true"}
## 📖 Aprofundamento em SEM

**Pacote lavaan:**
- [Tutorial Oficial](https://lavaan.ugent.be/tutorial/)
- [Rosseel (2012). JSS Paper](https://www.jstatsoft.org/article/view/v048i02)

**Livros:**
- Kline (2015). *Principles and Practice of SEM*
- Brown (2015). *Confirmatory Factor Analysis*

**Tópicos Avançados:**
- Modelos multigrupo (invariância)
- Variáveis categóricas (WLSMV)
- Modelos de crescimento (LGM)
- SEM bayesiano
:::

---

## 🔧 Informações de Sessão

```{r}
report(sessionInfo())
```

---

::: {.callout-note appearance="simple"}
## 🎓 Resumo da Lista 8

Nesta lista você:

✅ Compreendeu diferença entre **Path Analysis** e **CFA**  
✅ Especificou modelos em **sintaxe lavaan**  
✅ Ajustou e interpretou **cargas fatoriais**  
✅ Avaliou **índices de ajuste** (CFI, RMSEA, etc.)  
✅ Usou **índices de modificação** para melhorar modelos  
✅ Comparou **modelos aninhados** e não-aninhados  
✅ Criou **diagramas** de modelos SEM  

**Conceitos-chave:**
- SEM = Regressão + Análise Fatorial
- Path Analysis: apenas variáveis observadas
- CFA: testa estrutura de variáveis latentes
- =~ "é medido por", ~ "é regredido por"
- Índices de ajuste: CFI, RMSEA, χ²
- Modificações devem ser teoricamente justificadas

**Aplicações:**
- Validação de escalas/questionários
- Testes de modelos teóricos
- Análise de mediação/moderação
- Modelos de equações simultâneas

**Próximos passos:**
- SEM completo (Path + CFA combinados)
- Mediação e moderação
- Modelos multigrupo
- Análise de invariância
:::