# Lista 2 - GEE

## Introdução

```{r}
#| echo: false
#| message: false
#| warning: false
library(emmeans)   # Cálculo de médias estimadas após análises estatísticas.
library(lme4)      # Ajuste de modelos lineares mistos.
library(nlme)      # Ajuste de modelos mistos não lineares.
library(flexplot)  # Criação de gráficos flexíveis e personalizados.
library(foreign)   # Importação/exportação de dados de outros formatos.
library(tidyr)     # Manipulação de dados.
library(dplyr)     # Manipulação e transformação de dados de maneira eficiente.
library(multcomp)  # Correção de múltiplas comparações pós-teste.
library(effects)   # Visualização de efeitos de modelos estatísticos.
library(sjstats)   # Estatísticas descritivas e sumarização de modelos.
library(tm)        # Análise de texto e mineração de texto.
library(car)       # Análise de regressão e diagnóstico de regressão.
library(pwr)       # Cálculo do poder estatístico em estudos de amostragem.
library(rstatix)   # Análise estatística simplificada.
library(geepack)   # Ajuste de modelos de equações de estimação generalizadas.
library(htmltools) # Ferramentas para trabalhar com HTML.
library(mime)      # Ferramentas para manipulação de tipos MIME.
library(performance) # Avaliação e melhoria do desempenho do modelo linear
library(see) # Simplificar a exploração de dados
library(rempsyc) # Métodos psicométricos e estatísticas relacionadas à psicometria
library(easystats) # Simplifica a análise estatística
library(GGally)
library(gee)
library(tweedie)
library(stats)
library(statmod)
library(fitdistrplus)
library(survey)

```

Na lista 2 vamos utilizar mais uma vez o banco de dados [New Drug](https://drive.google.com/file/d/145uyQOn_3Mk_CQxpu-pFKfm8u7DE257U/view?usp=sharing) com medidas de resp e pulse. Não se esqueça de transformá-lo para o formato long como no exercício anterior.

```{r}
#| echo: true
#| warning: false
#| message: false 
# Carregar o banco de dados e armazena na variável original_wide

original_wide = read.spss("bd_New drug_respiratory&pulse.sav", to.data.frame=TRUE) 



```

```{r}
#| echo: true
#| warning: false
#| message: false 

# Renomear as colunas do banco de dados para facilitar a conversão para o formato longo.

bd <- original_wide %>%   rename_with(~gsub("(resp|pulse)(\\d+)", "\\1_\\2", .), -drug) %>%  mutate(ID = row_number()) %>% dplyr::select(ID, everything())  
```

```{r}
#| echo: true
#| warning: false
#| message: false 

# Organizar os dados para o formato longo

bd_long = pivot_longer(bd, cols=resp_1:pulse_3, names_to = c(".value", "Tempo"),   names_pattern = "(.+)_(.+)")  
```

Primeiras linhas do banco de dados depois de transformado.

```{r}
#| echo: true
#| warning: false
#| message: false 
head(bd_long)
```

------------------------------------------------------------------------

## Exercícios

### a) GEE com a VD "Pulse"

Utilize um GEE para verificar o efeito de tempo e grupo sobre os resultados de resp e pulse. Faça 3 modelos para cada variável dependente (com as distribuições Normal, Gamma e Tweedie) e cole aqui apenas as tabelas relevantes para a análise.

#### **Distribuição normal**

##### Criando o modelo

```{r}
#| echo: true
#| message: false
#| warning: false
modelo_gee_pulse_normal <- geeglm(pulse ~ drug + Tempo + drug*Tempo, 
                           data = bd_long,         
                           id = ID,                 
                           family = gaussian, #Distribuição normal      
                           corstr = "unstructured")
```

##### Resumo do modelo e contrastes

```{r}
summary(modelo_gee_pulse_normal)
emmeans(modelo_gee_pulse_normal, pairwise ~ drug*Tempo)

```

##### Verificando os pressupostos

```{r}
# Plotar o diagnóstico do modelo GEE para a variável 'pulse'

check_model(modelo_gee_pulse_normal)
```

##### Plot dos resultados

```{r}
#| echo: true
#| message: false
#| warning: false

# Salvando os resultados do modelo em uma variável

means_ci_normal = emmeans(modelo_gee_pulse_normal, specs = ~drug:Tempo)
```

```{r}
#| echo: true
#| message: false
#| warning: false
# Plotar as médias e intervalos de confiança

ggplot(as.data.frame(means_ci_normal), aes(x = Tempo, y = emmean, color = drug)) +
  geom_errorbar(aes(ymin = asymp.LCL, ymax = asymp.UCL), width = 0.2, position = position_dodge(0.8)) +
  geom_point(position = position_dodge(0.8), size = 3) +
  labs(title = "Distribuição Normal",
       x = "Tempo",
       y = "Pulse") +
  theme_minimal()
```

------------------------------------------------------------------------

#### **Distribuição gamma**

##### Criando o modelo

```{r}
#| echo: true
#| message: false
#| warning: false
modelo_gee_pulse_gamma <- geeglm(pulse ~ drug + Tempo + drug*Tempo, 
                           data = bd_long,         
                           id = ID,                 
                           family = Gamma(link = "identity"), #Distribuição Gamma      
                           corstr = "unstructured")
```

##### Resumo do modelo e contrastes

```{r}
summary(modelo_gee_pulse_gamma)
emmeans(modelo_gee_pulse_gamma, pairwise ~ drug*Tempo)
```

##### Verificando os pressupostos

```{r}
# Plotar o diagnóstico do modelo GEE para a variável 'pulse'

check_model(modelo_gee_pulse_gamma)
```

##### Plot dos resultados

```{r}
#| echo: true
#| message: false
#| warning: false
# Salvando os resultados do modelo em uma variável

means_ci_gamma = emmeans(modelo_gee_pulse_gamma, specs = ~drug:Tempo)
```

```{r}
#| echo: true
#| message: false
#| warning: false
# Plotar as médias e intervalos de confiança

ggplot(as.data.frame(means_ci_gamma), aes(x = Tempo, y = emmean, color = drug)) +
  geom_errorbar(aes(ymin = asymp.LCL, ymax = asymp.UCL), width = 0.2, position = position_dodge(0.8)) +
  geom_point(position = position_dodge(0.8), size = 3) +
  labs(title = "Distribuição Gamma",
       x = "Tempo",
       y = "Pulse") +
  theme_minimal()
```

------------------------------------------------------------------------

#### **Distribuição tweedie**

##### Criando o modelo

```{r}
#| echo: true
#| message: false
#| warning: false
modelo_gee_pulse_tweedie <- glm(pulse ~ drug + Tempo + drug*Tempo, 
                           data = bd_long,
                          # id = ID, 
                           family = tweedie(var.power=2, link.power = 0),
                          contrasts = )
```

::: callout-warning
#### Aviso!

Utilizamos a função glm para criar o modelo Tweedie. Estamos trabalhando para criar o modelo com a função GEE. Por hora utilize o SPSS🤮.
:::

<!-- ```{r} outra maneira de fazer o modelo tweedie-->

<!-- #| echo: true -->

<!-- #| message: false -->

<!-- #| warning: false -->

<!-- mepsdsgn = svydesign( -->

<!--   id = ~ID, -->

<!--   strata = ~drug, -->

<!--   #weights = ~perwt20f, -->

<!--   data = bd_long, -->

<!--   nest = TRUE) -->

<!-- modelo_gee_pulse_tweedie2 <- svyglm(pulse ~ drug + Tempo + drug*Tempo,  -->

<!--                            mepsdsgn, -->

<!--                           # id = ID,  -->

<!--                            family = tweedie(var.power=2, link.power = 0)) -->

<!-- ``` -->

##### Resumo do modelo e contrastes

```{r}
summary(modelo_gee_pulse_tweedie)
emmeans(modelo_gee_pulse_tweedie, pairwise ~ drug*Tempo)

```

##### Verificando os pressupostos

```{r}
# Plotar o diagnóstico do modelo GEE para a variável 'pulse'

check_model(modelo_gee_pulse_tweedie)
```

##### Plot dos resultados

```{r}
#| echo: true
#| message: false
#| warning: false

# Salvando os resultados do modelo em uma variável

means_ci_tweedie = emmeans(modelo_gee_pulse_tweedie, specs = ~drug:Tempo)
```

```{r}
#| echo: true
#| message: false
#| warning: false
# Plotar as médias e intervalos de confiança

ggplot(as.data.frame(means_ci_tweedie), aes(x = Tempo, y = emmean, color = drug)) +
  geom_errorbar(aes(ymin = asymp.LCL, ymax = asymp.UCL), width = 0.2, position = position_dodge(0.8)) +
  geom_point(position = position_dodge(0.8), size = 3) +
  labs(title = "Distribuição Tweedie",
       x = "Tempo",
       y = "Pulse") +
  theme_minimal()
```

------------------------------------------------------------------------

### b) QIC

Compare cada um dos modelos com diferentes distribuições utilizando o QIC (Quasi Likehood Independence Criterion). Os modelos têm diferença entre si nos resultados?

::: callout-note
#### Nota

A função `QIC()` não funciona para modelos gerados com as funções glm e lm, apenas com o GEE. Resolveremos em breve! Por hora utilize o SPSS🤮.
:::

```{r}
QIC(modelo_gee_pulse_normal)
QIC(modelo_gee_pulse_gamma)
#QIC(modelo_gee_pulse_tweedie)
```

### c) Sumarizando os resultados

::: callout-note
#### Nota

A função `report()` não funciona para modelos gerados com as funções GEE. Aproveite para treinar a escrita no formato de uma publicação acadêmica.
:::

#### Resutados com distribuição Tweedie

```{r}
report(modelo_gee_pulse_tweedie)
```

## Considerações finais

Realizamos todas as análises para a VD Pulse! Agora faça as análises para a variável Reps!

::: callout-tip
#### Dica!

Não faça apenas um copy/paste dos scripts! Treine escrever os códigos e lembre-se de mudar o nome das variáveis do modelo para que não ocorra nenhum conflito! Compare seus resultados com os da aula prática.
:::

## Lista 2 resolvida no SPSS

{{< video https://www.youtube.com/watch?v=qd0qF2lRqIs title='GEE - Generalized Estimated Equations - Aula Prática #2 (SPSS)' >}}

## Referências


## Versões dos pacotes

```{r}
report(sessionInfo())
```
