# Lista 8.1 - Moderação e Mediação

Veja o banco de dados DADOSPATH.sav. Nele temos as variáveis Idade, IMC, Sociabilidade (medida por um questionário) e número de treinos realizados em uma academia. Temos uma hipótese teórica de que SOCIABILIDADE é uma variável preditora (X) do número de TREINOS (Y) que a pessoa realiza na academia. No entanto, o IMC (M) é uma variável mediadora desse efeito, não apenas moderadora. Ou seja, a relação entre sociabilidade e treinos só aparece na presença do IMC ou quando ele é conhecido.

```{r}
#| echo: true
#| message: false
#| warning: false
library(foreign)
library(tidyverse)
library(lavaan)
library(semPlot)
library(performance)
library(easystats)
library(semPlot)
library(semTools)
library(flexplot)
library(mediation)
library(kableExtra)

```
## a) Modelo causal teórico

::: callout-note
#### Exercício

Verifique esse modelo causal teórico e veja se ele faz sentido, utilizando um modelo SEM com mediação. Avalie os efeitos diretos e indiretos e decida se esse modelo teórico faz sentido, utilizando o AMOS e o Process.
:::

Resolução do exercício foi baseada no vídeo "Simple Mediation using lavaan package of R" <https://www.youtube.com/watch?v=nfQOCy9xMnk>

```{r }
#| echo: true
#| message: false
#| warning: false
original = read.spss("DADOS PATH.sav", to.data.frame=TRUE)
glimpse(original)
```

```{r}
#| echo: true
#| message: false
#| warning: false
modelo_1 = "Treinos ~ c_*Sociabilidade + b*IMC1 
            IMC1 ~ a*Sociabilidade
            Indireto := a*b
            Total_direto_C := a*b + c_"

```

```{r }
#| echo: true
#| message: false
#| warning: false
fit_1 = sem(modelo_1, original, se = "bootstrap", bootstrap = 500)
```

```{r }
#| echo: true
#| message: false
#| warning: false
#summary(fit_1) # parâmetros adicionais summary(fit_1, fit.measures = TRUE, standardized = TRUE, rsquare = TRUE) 

kable(parameterEstimates(fit_1))

```

### Resultados

1.  **Regressões:**

-   O coeficiente estimado para a relação entre Sociabilidae e Treinos é 0.605, mas não é estatisticamente significativo (p = 0.360).

-   O coeficiente estimado para a relação entre IMC e Treinos é -1.650, indicando uma relação negativa. No entanto, esse coeficiente também não é estatisticamente significativo (p = 0.100).

-   O coeficiente estimado para a relação entre Sociabilidae e IMC é 0.019 e não é estatisticamente significativo (p = 0.693).

2.  **Parâmetros Definidos:**

-   O efeito indireto é estimado como -0.031, mas não é estatisticamente significativo (p = 0.717). Isso sugere que a variável IMC não medeia significativamente a relação entre Sociabilidae e Treinos.

-   O efeito direto da Sociabilidade no Treino é estimado como 0.574 e também não é estatisticamente significativo (p = 0.386).

Com base nos resultados, podemos concluir que o modelo teórico não se sustenta, pois não há evidência estatística significativa para sugerir relações entre as variáveis Sociabilidae , IMC e Treinos.

## b) Mediação vs Regressões lineares

::: callout-note
#### Exercício

Compare os dados encontrados com aqueles realizados por um conjunto de regressões lineares (OLS). Fazer esta análise de mediação por regressão linear e utilizando o AMOS+Process é a mesma coisa? Coloque também o diagrama gerado aqui.
:::

### Valor de "c"
```{r}
#| echo: true
#| message: false
#| warning: false

soc_treinos = lm(Treinos ~ Sociabilidade, data = original) #valor de c
kable(summary(soc_treinos)$coef)
```

### Valor de a
```{r}
#| echo: true
#| message: false
#| warning: false

soc_imc = lm(IMC1 ~ Sociabilidade, data = original) 
kable(summary(soc_imc)$coef)

```

### valor de b e de c'
```{r}
#| echo: true
#| message: false
#| warning: false

soc_E_imc_treinos = lm(Treinos ~ IMC1 + Sociabilidade, data = original) 
kable(summary(soc_E_imc_treinos)$coef)

```

Os resultados são diferentes. As mediações apenas por regressão linear não apresentam o resultado do efeito indireto, mostrado no resultado do exercício anterior

### Diagrama do modelo

```{r }
#| echo: true
#| message: false
#| warning: false

diagrama_1 <- semPaths(
          object = fit_1,
          what = "path",
          whatLabels = "par",
          style = "ram",
          layout = "tree",
          rotation = 2,
          sizeMan = 7,
          sizeLat = 7,
          color = "lightgray",
          edge.label.cex = 1.2,
          label.cex = 1.3
)
```

## Modelo 2 (Opcional 1)

Refaça o modelo tendo a variável Idade como mediador.

```{r }
#| echo: true
#| message: false
#| warning: false

modelo_2 = "Treinos ~ c_*Sociabilidade + b*Idade 
            Idade ~ a*Sociabilidade
            Indireto := a*b
            Total_direto_C := a*b + c_"

```

```{r}
#| echo: true
#| message: false
#| warning: false

fit_2 = sem(modelo_2, original, se = "bootstrap", bootstrap = 500)

kable(parameterEstimates(fit_2)) # parâmetros adicionais summary(fit_1, fit.measures = TRUE, standardized = TRUE, rsquare = TRUE) 

```

### Resultados

1.  **Regressões:**

    -   A relação estimada entre `Sociabilidade` e `Treinos` é 0.485, mas não é estatisticamente significativa (p = 0.384).

    -   A relação estimada entre `Idade` e `Treinos` é 1.543, indicando uma relação positiva e significativa (p = 0.001).

    -   A relação estimada entre `Sociabldd` e `Idade` é 0.057 e não é estatisticamente significativa (p = 0.592).

2.  **Parâmetros Definidos:**

    -   O efeito `Indireto` é estimado como 0.088, mas não é estatisticamente significativo (p = 0.605). Isso sugere que a variável `Idade` não medeia significativamente a relação entre `Sociabilidade` e `Treinos`.

    -   O efeito total direto da Sociabilidae nos Treinos é estimado como 0.574 e não é estatisticamente significativo (p = 0.345).

Os resultados sugerem que a variável `Idade` está significativamente relacionada à variável `Treinos`, enquanto a variável `Sociabilidade` não tem uma relação significativa com `Treinos`. O efeito indireto através de `Idade` não é estatisticamente significativo, e o efeito total direto também não é significativo.

### Diagrama do modelo 2

```{r }
#| echo: true
#| message: false
#| warning: false

diagrama_2 <- semPaths(
          object = fit_2,
          what = "path",
          whatLabels = "par",
          style = "ram",
          layout = "tree",
          rotation = 2,
          sizeMan = 7,
          sizeLat = 7,
          color = "lightgray",
          edge.label.cex = 1.2,
          label.cex = 1.3
)
```

```{r  }
#| echo: true
#| message: false
#| warning: false

mediation_model_2 = lm(Idade ~ Sociabilidade, data = original)
kable(summary(mediation_model_2)$coef)

# library(flexplot)
# visualize(mediation_model_2) análise gráfica do modelo
```

```{r  }
#| echo: true
#| message: false
#| warning: false

full_model_2 = lm(Treinos ~ Idade + Sociabilidade, data = original)
kable(summary(full_model_2)$coef)
#visualize(full_model_2) análise gráfica do modelo
```

```{r  }
#| echo: true
#| message: false
#| warning: false

results_2 = mediate(mediation_model_2, full_model_2,
                  treat = "Sociabilidade",
                  mediator = "Idade",
                  boot = TRUE,
                  sims = 500)

summary(results_2)
```

```{r  }
#| echo: true
#| message: false
#| warning: false

mediate_plot(Treinos ~ Idade  + Sociabilidade  , data = original)
```

## Modelo 3 (Opcional 2)

Testando outros modelos, foi possível observar que o efeito do IMC sobre o treinamento é mediado pela Idade

```{r  }
#| echo: true
#| message: false
#| warning: false

modelo_3 = "Treinos ~ c_*IMC1 + b*Idade 
            Idade ~ a*IMC1
            Indireto := a*b
            Total_direto_C := a*b + c_"

```

```{r }
#| echo: true
#| message: false
#| warning: false

fit_3 = sem(modelo_3, original, se = "bootstrap", bootstrap = 500) #demora um tempo para executar
```

```{r }
#| echo: true
#| message: false
#| warning: false

kable(parameterEstimates(fit_3)) # parâmetros adicionais summary(fit_1, fit.measures = TRUE, standardized = TRUE, rsquare = TRUE)
```

### Resultados

1.  **Regressões:**

    -   A relação estimada entre `IMC1` (Índice de Massa Corporal) e `Treinos` é -2.778, indicando uma relação negativa e significativa (p = 0.006).

    -   A relação estimada entre `Idade` e `Treinos` é 1.928, indicando uma relação positiva e significativa (p = 0.000).

    -   A relação estimada entre `IMC` e `Idade` é 0.608 e é estatisticamente significativa (p = 0.005).

2.  **Parâmetros Definidos:**

    -   O efeito `Indireto` é estimado como 1.171 e é estatisticamente significativo (p = 0.030). Isso sugere que a variável `Idade` medeia significativamente a relação entre `IMC` e `Treinos`.

    -   O efeito total direto de IMC nos Treinos é estimado como -1.607, mas não é estatisticamente significativo (p = 0.114).

Os resultados indicam que a variável `IMC` está significativamente relacionada negativamente à variável `Treinos`. A variável `Idade` atua como mediadora nessa relação. O efeito indireto é estimado como 1.171 (p = 0.030), indicando que a inclusão de `Idade` no modelo altera a relação entre `IMC1` e `Treinos`, tornando-a mais negativa do que a relação direta.

## Diagrama do modelo 3

```{r }
#| echo: true
#| message: false
#| warning: false

diagrama_3 <- semPaths(
          object = fit_3,
          what = "path",
          whatLabels = "par",
          style = "ram",
          layout = "tree",
          rotation = 2,
          sizeMan = 7,
          sizeLat = 7,
          color = "lightgray",
          edge.label.cex = 1.2,
          label.cex = 1.3
)
```

```{r  }
#| echo: true
#| message: false
#| warning: false

mediation_model_3 = lm(Idade ~ IMC1, data = original)
summary(mediation_model_3)$coef
visualize(mediation_model_3) 

```

```{r  }
#| echo: true
#| message: false
#| warning: false

full_model_3 = lm(Treinos ~ Idade + IMC1, data = original)
summary(full_model_3)$coef
visualize(full_model_3)
```

```{r  }
#| echo: true
#| message: false
#| warning: false

results_3 = mediate(mediation_model_3, full_model_3,
                  treat = "IMC1",
                  mediator = "Idade",
                  boot = TRUE,
                  sims = 500)

summary(results_3)
```

```{r  }
#| echo: true
#| message: false
#| warning: false

mediate_plot(Treinos ~ Idade  + IMC1  , data = original)

```

## Lista 8.1 resolvida no SPSS

{{< video https://www.youtube.com/watch?v=NstttDePtcM title='Structural Equation Modeling (SEM) - Moderação e Mediação - Aula Prática #8.1' >}}


## Extras!
Outro tipo de resolução baseada no vídeo do Dustin Fife (How to do a mediation analysis in R...with visuals!)

```{r }
#| echo: true
#| message: false
#| warning: false
# Mediação com visualização
library(mediation)
library(flexplot)


mediation_model = lm(IMC1 ~ Sociabilidade, data = original)
summary(mediation_model)

```

```{r  }
#| echo: true
#| message: false
#| warning: false

visualize(mediation_model, plot = "model")

```

```{r  }
#| echo: true
#| message: false
#| warning: false

full_model = lm(Treinos ~ IMC1 + Sociabilidade, data = original)
summary(full_model)
```

```{r  }
#| echo: true
#| message: false
#| warning: false

visualize(full_model)
```

```{r  }
#| echo: true
#| message: false
#| warning: false

results = mediate(mediation_model, full_model,
                  treat = "Sociabilidade",
                  mediator = "IMC1",
                  boot = TRUE,
                  sims = 500)
```

```{r  }
summary(results)
```

```{r  }
#| echo: true
#| message: false
#| warning: false

mediate_plot(Treinos ~ IMC1 +  Sociabilidade, data = original) # Ordem em que aparece as variáveis é muito importante. A última variável será sempre a variável DEPENDENTE (X). Todas as outras que vierem antes dela, serão tratadas como MEDIADORAS (no caso IMC1) 
```

## Referências


<https://www.youtube.com/watch?v=_4Fu8SZID2k>

## Versões dos pacotes

```{r}
#| echo: true
#| message: false
#| warning: false

report(sessionInfo())
```
