# Lista 2: GEE Avançado {.unnumbered}

::: {.callout-note appearance="simple" icon=false}
## Objetivo da Lista

Nesta lista, você explorará a flexibilidade dos modelos GEE testando **diferentes distribuições de probabilidade** (Normal, Gamma e Tweedie). Aprenderá a comparar modelos usando o **QIC** e a escolher a distribuição mais adequada para seus dados.
:::

---

## 📦 Pacotes Necessários

```{r}
#| echo: true
#| message: false
#| warning: false

# Lista completa de pacotes
pacotes <- c(
  "emmeans", "lme4", "nlme", "flexplot", "foreign",
  "tidyr", "dplyr", "multcomp", "effects", "sjstats",
  "car", "rstatix", "geepack", "performance", "see",
  "rempsyc", "easystats", "GGally", "gee", "tweedie",
  "stats", "statmod", "fitdistrplus", "ggplot2"
)

# Verificar e instalar faltantes
pacotes_faltantes <- pacotes[!pacotes %in% installed.packages()[, "Package"]]
if (length(pacotes_faltantes) > 0) {
  cat("Instalando:", paste(pacotes_faltantes, collapse = ", "), "\n")
  install.packages(pacotes_faltantes, dependencies = TRUE)
}

# Carregar silenciosamente
invisible(lapply(pacotes, library, character.only = TRUE))
cat("✓ Pacotes carregados!\n")
```

---

## 📥 Preparação dos Dados

::: {.callout-important}
## Download Necessário

Use o mesmo banco **"[New Drug](https://drive.google.com/file/d/145uyQOn_3Mk_CQxpu-pFKfm8u7DE257U/view?usp=sharing)"** da Lista 1. 
:::

### Carregamento e Transformação

```{r}
#| echo: true
#| warning: false
#| message: false

# 1. Carregar dados originais
original_wide <- read.spss("bd_New drug_respiratory&pulse.sav", 
                           to.data.frame = TRUE)

# 2. Renomear colunas
bd <- original_wide %>%
  rename_with(~gsub("(resp|pulse)(\\d+)", "\\1_\\2", .), -drug) %>%
  mutate(ID = row_number()) %>%
  select(ID, everything())

# 3. Converter para formato long
bd_long <- pivot_longer(
  bd,
  cols = resp_1:pulse_3,
  names_to = c(".value", "Tempo"),
  names_pattern = "(.+)_(.+)"
)

# 4. Converter para fatores
bd_long$ID <- factor(bd_long$ID)
bd_long$Tempo <- factor(bd_long$Tempo)

# Visualizar estrutura
head(bd_long)
```

---

## 🎯 Parte A: Modelos GEE com Diferentes Distribuições

::: {.callout-tip}
## Por que Testar Diferentes Distribuições?

A escolha da distribuição afeta:
- **Ajuste do modelo** aos dados
- **Interpretação dos coeficientes**
- **Precisão das predições**
- **Validade das inferências**

Testar múltiplas distribuições ajuda a identificar qual melhor representa seus dados.
:::

---

### Modelo 1: Distribuição Normal (Gaussian)

#### Ajuste do Modelo

```{r}
#| echo: true
#| message: false
#| warning: false

modelo_gee_pulse_normal <- geeglm(
  pulse ~ drug + Tempo + drug*Tempo,
  data = bd_long,
  id = ID,
  family = gaussian,
  corstr = "unstructured"
)
```

::: {.callout-note collapse="true"}
## 📊 Quando Usar Distribuição Normal?

**Adequada para:**
- Variáveis contínuas
- Distribuição simétrica
- Sem limite inferior ou superior rígido

**Características:**
- Link: identidade (padrão)
- Variância: constante
- Suporte: $(-\infty, +\infty)$
:::

---

#### Resultados e Contrastes

```{r}
#| echo: true

summary(modelo_gee_pulse_normal)
```

::: {.panel-tabset}

##### Médias Marginais

```{r}
#| echo: true

emmeans(modelo_gee_pulse_normal, 
        specs = ~drug*Tempo)
```

##### Comparações Par-a-Par

```{r}
#| echo: true

emmeans(modelo_gee_pulse_normal, 
        pairwise ~ drug*Tempo)
```

:::

---

#### Diagnóstico do Modelo

```{r}
#| echo: true
#| message: false
#| warning: false
#| fig-height: 10
#| fig-width: 12

check_model(modelo_gee_pulse_normal)
```

---

#### Visualização dos Resultados

```{r}
#| echo: true
#| message: false
#| warning: false

# Calcular médias marginais
means_ci_normal <- emmeans(modelo_gee_pulse_normal, 
                           specs = ~drug:Tempo)

# Criar gráfico elegante
ggplot(as.data.frame(means_ci_normal), 
       aes(x = Tempo, y = emmean, color = drug, group = drug)) +
  geom_errorbar(
    aes(ymin = lower.CL, ymax = upper.CL),
    width = 0.2,
    position = position_dodge(0.1)
  ) +
  geom_point(
    position = position_dodge(0.1),
    size = 4
  ) +
  geom_line(
    position = position_dodge(0.1),
    linewidth = 1
  ) +
  labs(
    title = "GEE com Distribuição Normal",
    subtitle = "Médias marginais estimadas com IC 95%",
    x = "Tempo",
    y = "Pulso (bpm)",
    color = "Tratamento"
  ) +
  theme_minimal(base_size = 13) +
  theme(
    legend.position = "bottom",
    plot.title = element_text(face = "bold", size = 15),
    panel.grid.minor = element_blank()
  ) +
  scale_color_brewer(palette = "Set1")
```

---

### Modelo 2: Distribuição Gamma

#### Ajuste do Modelo

```{r}
#| echo: true
#| message: false
#| warning: false

modelo_gee_pulse_gamma <- geeglm(
  pulse ~ drug + Tempo + drug*Tempo,
  data = bd_long,
  id = ID,
  family = Gamma(link = "identity"),
  corstr = "unstructured"
)
```

::: {.callout-note collapse="true"}
## 📊 Quando Usar Distribuição Gamma?

**Adequada para:**
- Variáveis contínuas **positivas**
- Distribuição assimétrica à direita
- Variância proporcional à média

**Características:**
- Link comum: log ou identity
- Variância: aumenta com a média
- Suporte: $(0, +\infty)$

**Exemplos:**
- Tempo de reação
- Tempo de sobrevida
- Concentrações biomarcadores
:::

---

#### Resultados e Contrastes

```{r}
#| echo: true

summary(modelo_gee_pulse_gamma)
```

::: {.panel-tabset}

##### Médias Marginais

```{r}
#| echo: true

emmeans(modelo_gee_pulse_gamma, 
        specs = ~drug*Tempo)
```

##### Comparações Par-a-Par

```{r}
#| echo: true

emmeans(modelo_gee_pulse_gamma, 
        pairwise ~ drug*Tempo)
```

:::

---

#### Diagnóstico do Modelo

```{r}
#| echo: true
#| message: false
#| warning: false
#| fig-height: 10
#| fig-width: 12

check_model(modelo_gee_pulse_gamma)
```

---

#### Visualização dos Resultados

```{r}
#| echo: true
#| message: false
#| warning: false

# Calcular médias marginais
means_ci_gamma <- emmeans(modelo_gee_pulse_gamma, 
                          specs = ~drug:Tempo)

# Criar gráfico
ggplot(as.data.frame(means_ci_gamma),
       aes(x = Tempo, y = emmean, color = drug, group = drug)) +
  geom_errorbar(
    aes(ymin = lower.CL, ymax = upper.CL),
    width = 0.2,
    position = position_dodge(0.1)
  ) +
  geom_point(
    position = position_dodge(0.1),
    size = 4
  ) +
  geom_line(
    position = position_dodge(0.1),
    linewidth = 1
  ) +
  labs(
    title = "GEE com Distribuição Gamma",
    subtitle = "Médias marginais estimadas com IC 95%",
    x = "Tempo",
    y = "Pulso (bpm)",
    color = "Tratamento"
  ) +
  theme_minimal(base_size = 13) +
  theme(
    legend.position = "bottom",
    plot.title = element_text(face = "bold", size = 15),
    panel.grid.minor = element_blank()
  ) +
  scale_color_brewer(palette = "Set1")
```

---

### Modelo 3: Distribuição Tweedie

::: {.callout-warning}
## ⚠️ Implementação Limitada

Atualmente, a função `geeglm()` não suporta nativamente a família Tweedie. Estamos usando `glm()` como alternativa, mas isso **não** captura a estrutura de correlação das medidas repetidas.

**Recomendações:**
- Para análises definitivas, use SPSS ou SAS que implementam GEE-Tweedie
- Considere `glmmTMB::glmmTMB()` como alternativa (modelo misto)
- Aguarde atualizações do pacote `geepack`
:::

#### Ajuste do Modelo (Limitado)

```{r}
#| echo: true
#| message: false
#| warning: false

modelo_gee_pulse_tweedie <- glm(
  pulse ~ drug + Tempo + drug*Tempo,
  data = bd_long,
  family = tweedie(var.power = 2, link.power = 0)
)
```

::: {.callout-note collapse="true"}
## 📊 Quando Usar Distribuição Tweedie?

**Adequada para:**
- Dados com **excesso de zeros**
- Distribuição assimétrica
- Variância aumenta com a média

**Características:**
- Parâmetro `var.power`:
  - 0 = Normal
  - 1 = Poisson
  - 2 = Gamma
  - 1-2 = Distribuições compostas
- Flexível para diferentes tipos de assimetria

**Exemplos:**
- Custos médicos (muitos zeros)
- Precipitação pluviométrica
- Dados de contagem inflados de zeros
:::

---

#### Resultados e Contrastes

```{r}
#| echo: true

summary(modelo_gee_pulse_tweedie)
```

::: {.panel-tabset}

##### Médias Marginais

```{r}
#| echo: true

emmeans(modelo_gee_pulse_tweedie, 
        specs = ~drug*Tempo)
```

##### Comparações Par-a-Par

```{r}
#| echo: true

emmeans(modelo_gee_pulse_tweedie, 
        pairwise ~ drug*Tempo)
```

:::

---

#### Diagnóstico do Modelo

```{r}
#| echo: true
#| message: false
#| warning: false
#| fig-height: 10
#| fig-width: 12

check_model(modelo_gee_pulse_tweedie)
```

---

#### Visualização dos Resultados

```{r}
#| echo: true
#| message: false
#| warning: false

# Calcular médias marginais
means_ci_tweedie <- emmeans(modelo_gee_pulse_tweedie, 
                            specs = ~drug:Tempo)

# Criar gráfico
ggplot(as.data.frame(means_ci_tweedie),
       aes(x = Tempo, y = emmean, color = drug, group = drug)) +
  geom_errorbar(
    aes(ymin = asymp.LCL, ymax = asymp.UCL),
    width = 0.2,
    position = position_dodge(0.1)
  ) +
  geom_point(
    position = position_dodge(0.1),
    size = 4
  ) +
  geom_line(
    position = position_dodge(0.1),
    linewidth = 1
  ) +
  labs(
    title = "GLM com Distribuição Tweedie",
    subtitle = "Médias marginais estimadas com IC 95% (sem estrutura de correlação)",
    x = "Tempo",
    y = "Pulso (bpm)",
    color = "Tratamento",
    caption = "Nota: Modelo não captura correlação entre medidas repetidas"
  ) +
  theme_minimal(base_size = 13) +
  theme(
    legend.position = "bottom",
    plot.title = element_text(face = "bold", size = 15),
    panel.grid.minor = element_blank(),
    plot.caption = element_text(face = "italic", hjust = 0)
  ) +
  scale_color_brewer(palette = "Set1")
```

---

## 🎯 Parte B: Comparação de Modelos com QIC

::: {.callout-tip}
## O que é QIC?

**Quasi-likelihood Information Criterion** é análogo ao AIC, mas para modelos GEE.

**Interpretação:**
- Menor QIC = melhor modelo
- Diferença > 2 indica melhoria substancial
- Penaliza complexidade do modelo

**Componentes:**
- QIC: Informação geral
- QICu: Versão não ajustada
- Quasi Lik: Quasi-verossimilhança
:::

### Cálculo do QIC

```{r}
#| echo: true
#| warning: false

# Calcular QIC para modelos GEE
qic_normal <- QIC(modelo_gee_pulse_normal)
qic_gamma <- QIC(modelo_gee_pulse_gamma)

# Criar tabela comparativa
tabela_qic <- data.frame(
  Modelo = c("Normal", "Gamma"),
  QIC = c(qic_normal[1], qic_gamma[1]),
  QICu = c(qic_normal[2], qic_gamma[2]),
  QuasiLik = c(qic_normal[3], qic_gamma[3])
)

# Ordenar por QIC
tabela_qic <- tabela_qic[order(tabela_qic$QIC), ]

# Adicionar ranking
tabela_qic$Ranking <- 1:nrow(tabela_qic)

# Exibir resultado
knitr::kable(
  tabela_qic,
  digits = 2,
  caption = "Comparação de Modelos via QIC (menor é melhor)"
)
```

::: {.callout-warning}
## ⚠️ Limitação do QIC

A função `QIC()` **não funciona** com modelos `glm()` ou `lm()`, apenas com `geeglm()`.

Para o modelo Tweedie, você precisará:
- Usar software específico (SPSS, SAS)
- Aguardar implementação em R
- Comparar apenas Normal vs Gamma por enquanto
:::

---

### Interpretação dos Resultados

::: {.panel-tabset}

#### Diferenças Substantivas

**Regra prática:**
- ΔqIC < 2: Modelos equivalentes
- ΔqIC 2-10: Diferença moderada
- ΔqIC > 10: Diferença substancial

```{r}
#| echo: true

# Calcular diferenças
delta_qic <- abs(diff(tabela_qic$QIC))

cat("Diferença QIC:", round(delta_qic, 2), "\n")

if (delta_qic < 2) {
  cat("→ Modelos são equivalentes\n")
} else if (delta_qic < 10) {
  cat("→ Diferença moderada - considere outros fatores\n")
} else {
  cat("→ Diferença substancial - prefira modelo com menor QIC\n")
}
```

#### Outros Critérios

Além do QIC, considere:

1. **Pressupostos teóricos**
   - Qual distribuição faz sentido para a variável?
   - Pulse tem limite inferior (> 0)?

2. **Diagnósticos visuais**
   - Qual modelo tem melhores diagnósticos?
   - Resíduos mais bem comportados?

3. **Interpretabilidade**
   - Coeficientes fazem sentido?
   - Intervalos de confiança plausíveis?

4. **Validação cruzada**
   - Como o modelo prediz novos dados?

:::

---

## 📝 Parte C: Sumarizando Resultados

::: {.callout-warning}
## Limitação do `report()`

A função `report()` **não funciona** para modelos GEE (`geeglm`). 

**Funciona apenas para:** `glm`, `lm`, `lme`, etc.

Aproveite para **treinar escrita científica**! 
:::

### Exemplo de Relatório - Modelo Tweedie

```{r}
#| echo: true

report(modelo_gee_pulse_tweedie)
```

---

### Template para Redação Manual

::: {.callout-tip collapse="true"}
## 📝 Estrutura Sugerida para Resultados

**Para GEE, estruture seus resultados assim:**

---

**Análise de Medidas Repetidas via GEE**

Utilizamos Equações de Estimação Generalizadas (GEE) com estrutura de correlação não-estruturada para modelar a trajetória de pulso ao longo de três momentos de avaliação (Tempo 1, 2, 3), comparando grupo experimental (droga) e controle (placebo).

**Comparação de Distribuições**

Testamos três especificações de distribuição:
- Gaussiana (Normal)
- Gamma
- Tweedie (var.power = 2)

A comparação via QIC indicou que [MODELO X] apresentou melhor ajuste (QIC = X.XX), seguido por [MODELO Y] (QIC = Y.YY, ΔQIC = Z.ZZ).

**Resultados Principais**

No modelo [ESCOLHIDO]:

*Efeito de Grupo:*
- O grupo que recebeu droga apresentou [maior/menor] pulso comparado ao placebo (β = X.XX, EP = Y.YY, p = Z.ZZ)

*Efeito de Tempo:*
- Observou-se [aumento/redução/estabilidade] no pulso ao longo do tempo (β_Tempo2 = X.XX, p = Y.YY; β_Tempo3 = A.AA, p = B.BB)

*Interação Grupo × Tempo:*
- [Houve/Não houve] interação significativa, indicando que [INTERPRETAÇÃO]

**Médias Estimadas**

As médias marginais estimadas revelaram que:
- No Tempo 1: Droga M = X.X (IC95% Y.Y-Z.Z), Placebo M = A.A (IC95% B.B-C.C)
- No Tempo 2: [continuar...]
- No Tempo 3: [continuar...]

**Conclusão**

[Resumo dos achados principais e implicações]

---
:::

---

## 🎯 Desafio: Análise da Variável "Resp"

::: {.callout-important}
## Sua Vez!

Agora replique **todas as análises** para a variável **"resp"** (respiração):

**Checklist:**
- [ ] Modelo GEE com distribuição Normal
- [ ] Modelo GEE com distribuição Gamma
- [ ] Modelo GLM com distribuição Tweedie
- [ ] Diagnósticos de cada modelo
- [ ] Visualizações com ggplot2
- [ ] Comparação via QIC
- [ ] Interpretação dos resultados
- [ ] Redação científica dos achados
:::

::: {.callout-tip}
## 💡 Dica Importante

**Não faça apenas copy/paste!**

1. **Digite os códigos** para treinar sintaxe
2. **Renomeie variáveis** apropriadamente:
   - `modelo_gee_pulse_normal` → `modelo_gee_resp_normal`
   - `means_ci_normal` → `means_ci_resp_normal`
3. **Ajuste labels** nos gráficos (Pulse → Resp)
4. **Compare** seus resultados com a aula prática
5. **Reflita** sobre diferenças entre as variáveis
:::

---

## 📚 Material Complementar

### Aula em Vídeo (SPSS)

{{< video https://www.youtube.com/watch?v=qd0qF2lRqIs title='GEE - Generalized Estimated Equations - Aula Prática #2 (SPSS)' >}}

---

### Aprofundamento Teórico

::: {.callout-note collapse="true"}
## 📖 Entendendo Distribuições

**Normal (Gaussian):**
- Clássica, simétrica, bem conhecida
- Assume variância constante
- Adequada para muitas variáveis contínuas

**Gamma:**
- Assimétrica à direita
- Variância aumenta com a média
- Ideal para tempos, concentrações

**Tweedie:**
- Família flexível entre Poisson e Gamma
- `var.power` controla forma:
  - 0: Normal
  - 1: Poisson  
  - 2: Gamma
  - 1 < p < 2: Distribuições compostas
- Útil para dados com zeros

**Como escolher?**
1. Examine distribuição dos dados (histogramas)
2. Considere natureza da variável (positiva? contínua?)
3. Teste múltiplas e compare QIC
4. Verifique pressupostos (diagnósticos)
:::

---

### Estruturas de Correlação GEE

::: {.callout-note collapse="true"}
## 🔗 Tipos de `corstr`

**Independence:**
- Assume observações independentes
- Mais simples, menos realista

**Exchangeable:**
- Correlação constante entre momentos
- Assume simetria composta

**AR(1) - Autorregressiva:**
- Correlação diminui com distância temporal
- Adequada para séries temporais

**Unstructured:**
- Sem restrições, mais flexível
- Estima todas as correlações
- Requer mais dados

**Como escolher?**
- Depende da estrutura temporal
- `unstructured` é mais flexível mas menos eficiente
- AR(1) para medições igualmente espaçadas
- Teste e compare resultados
:::

---

## 🔧 Informações de Sessão

```{r}
#| echo: true

report(sessionInfo())
```

---

::: {.callout-note appearance="simple"}
## 🎓 Resumo da Lista 2

Nesta lista você:

✅ Ajustou modelos GEE com **três distribuições diferentes**  
✅ Aprendeu a **comparar modelos** via QIC  
✅ Criou **visualizações profissionais** com ggplot2  
✅ Interpretou **diagnósticos** de modelos complexos  
✅ Praticou **redação científica** de resultados  

**Próximos passos:**
- Complete análises para variável "resp"
- Compare resultados entre pulse e resp
- Reflita sobre qual distribuição é mais adequada
- Prepare-se para Lista 3: Modelos Mistos!
:::