# Modelos Lineares {.unnumbered}

::: {.callout-note appearance="simple" icon=false}
## Visão Geral do Capítulo

Este capítulo apresenta quatro abordagens fundamentais para análise de dados longitudinais e correlacionados: **GLM de Medidas Repetidas**, **GEE**, **GMM** e **GzLM**. Cada modelo possui características específicas que os tornam adequados para diferentes desenhos de pesquisa.
:::

---

## 📊 Os Quatro Modelos

::: {.panel-tabset}

### GLM - Medidas Repetidas

**Modelo Linear Geral de Medidas Repetidas**

Extensão do modelo linear tradicional projetado especificamente para dados com observações correlacionadas ao longo do tempo.

**Quando usar:**
- Estudos longitudinais com medições repetidas
- Mesmos participantes avaliados em múltiplos momentos
- Necessidade de modelar estrutura de covariância entre medições

**Exemplo prático:**
Acompanhamento de pacientes em tratamento médico, medindo regularmente biomarcadores para observar mudanças ao longo do tempo.

### GEE - Equações Estimadas

**Generalized Estimated Equations**

Abordagem robusta para dados longitudinais que fornece estimativas eficientes mesmo quando a especificação da covariância não é perfeita.

**Quando usar:**
- Estudos observacionais longitudinais
- Ensaios clínicos com medições correlacionadas
- Estudos epidemiológicos multicêntricos

**Exemplo prático:**
Investigação da eficácia de programa de intervenção em saúde onde observações estão correlacionadas dentro de grupos de participantes.

### GMM - Modelos Mistos

**Modelos Mistos e Hierárquicos**

Combinam componentes fixos e aleatórios, ideais para dados com estrutura hierárquica ou multicêntrica.

**Quando usar:**
- Dados com estrutura hierárquica
- Estudos multicêntricos
- Observações agrupadas em diferentes níveis

**Exemplo prático:**
Avaliação de desempenho acadêmico onde alunos (nível 1) estão agrupados em salas (nível 2) e escolas (nível 3), considerando efeitos individuais e contextuais.

### GzLM - Lineares Generalizados

**Generalized Linear Models**

Extensão dos modelos lineares para variáveis resposta não-normais, permitindo diferentes distribuições e funções de ligação.

**Quando usar:**
- Dados de contagem (Poisson)
- Dados binários (Logística)
- Dados com distribuição não-normal

**Exemplo prático:**
Análise de número de eventos adversos (contagem) em ensaio clínico ou modelagem de probabilidade de sucesso em tratamento (binário).

:::

---

## 🎯 Por que usar Modelos de Medidas Repetidas?

::: {.callout-tip}
## Vantagens sobre ANOVA Tradicional

Os modelos lineares modernos oferecem melhorias substanciais sobre a ANOVA clássica:

1. **Modelagem Flexível**
   - Múltiplos fatores independentes em um único modelo
   - Análise de interações complexas
   - Estruturas de covariância personalizadas

2. **Robustez a Violações**
   - Dados desequilibrados
   - Heterogeneidade de variâncias
   - Desvios da normalidade

3. **Controle Estatístico**
   - Inclusão de covariáveis
   - Ajuste para variáveis confundidoras
   - Maior precisão nas estimativas

4. **Poder Estatístico**
   - Aproveitamento da correlação entre medidas
   - Detecção de efeitos com amostras menores
   - Análise eficiente de designs complexos

5. **Versatilidade**
   - Variáveis dependentes contínuas ou categóricas
   - Diferentes distribuições de probabilidade
   - Estruturas temporais variadas
:::

---

## 📦 Pacotes Necessários

```{r}
#| echo: true
#| message: false
#| warning: false

# Modelagem e análise
library(lme4)        # Modelos lineares mistos
library(nlme)        # Modelos não-lineares mistos
library(geepack)     # Equações de estimação generalizadas

# Médias e comparações
library(emmeans)     # Médias estimadas marginais
library(multcomp)    # Comparações múltiplas
library(effects)     # Visualização de efeitos

# Estatísticas e diagnósticos
library(performance) # Diagnósticos de modelos
library(sjstats)     # Estatísticas descritivas
library(rstatix)     # Análises simplificadas
library(car)         # Testes complementares

# Manipulação de dados
library(dplyr)       # Transformação de dados
library(tidyr)       # Organização de dados
library(foreign)     # Importação SPSS/Stata

# Visualização
library(flexplot)    # Gráficos flexíveis
library(see)         # Visualizações do easystats

# Suites integradas
library(easystats)   # Suite completa de análise
library(rempsyc)     # Métodos psicométricos
```

---

## 📥 Materiais para Download

::: {.callout-important}
## Arquivos Necessários

Faça o download do pacote completo abaixo e **descompacte todos os arquivos na pasta do seu projeto**.

```{r}
#| echo: false
#| eval: false

xfun::embed_files(c('Lista 1.R', 
                    'bd_New drug_respiratory&pulse.sav', 
                    'lista_1.docx'))
```

**Conteúdo do pacote:**

- `bd_New drug_respiratory&pulse.sav` - Banco de dados principal
- `Lista 1.R` - Script parcialmente preenchido para prática
- `lista_1.docx` - Exercícios para resolução
:::

---

## 🔄 Preparação dos Dados

### Carregamento Inicial

```{r}
#| echo: true
#| warning: false
#| message: false

# Importar dados do SPSS
original_wide <- read.spss("bd_New drug_respiratory&pulse.sav", 
                           to.data.frame = TRUE)

# Visualizar estrutura
head(original_wide)
```

::: {.callout-note collapse="true"}
## Sobre a função `read.spss()`

- **Origem:** Pacote `foreign`
- **Parâmetro `to.data.frame = TRUE`:** Converte para data frame do R
- **Alternativa:** Pacote `haven` com `read_sav()` (mais moderno)
:::

---

### Transformação Wide → Long

Para análises de medidas repetidas, precisamos converter os dados de formato **wide** (uma linha por sujeito) para **long** (uma linha por observação).

#### Passo 1: Renomear Colunas

```{r}
#| echo: true

bd <- original_wide %>%
  rename_with(~gsub("(resp|pulse)(\\d+)", "\\1_\\2", .), -drug) %>%
  mutate(ID = row_number()) %>%
  select(ID, everything())

head(bd)
```

::: {.callout-tip collapse="true"}
## 🔍 Entendendo a Expressão Regular

A regex `(resp|pulse)(\\d+)` funciona assim:

- `(resp|pulse)` - Captura "resp" **OU** "pulse"
- `(\\d+)` - Captura um ou mais dígitos

**Transformação:**
- `resp1` → `resp_1`
- `pulse2` → `pulse_2`

Isso facilita a separação posterior em variável e tempo!
:::

#### Passo 2: Pivotar para Formato Long

```{r}
#| echo: true

bd_long <- pivot_longer(
  bd,
  cols = resp_1:pulse_3,
  names_to = c(".value", "Tempo"),
  names_pattern = "(.+)_(.+)"
)

head(bd_long)
```

::: {.callout-note}
## Estrutura do `pivot_longer()`

- **`cols`:** Colunas a transformar
- **`.value`:** Nome da coluna vem da primeira parte
- **`Tempo`:** Criada da segunda parte do nome
- **`names_pattern`:** Regex para dividir nomes
:::

#### Passo 3: Converter Tempo em Fator

```{r}
#| echo: true

bd_long$Tempo <- factor(bd_long$Tempo)
```

---

## ✅ Verificação de Pressupostos

### Normalidade da Variável Dependente

A distribuição normal é pressuposto fundamental em muitos testes estatísticos.

::: {.panel-tabset}

#### Distribuição Normal

```{r}
#| echo: true

set.seed(123)
dados_normais <- rnorm(1000, mean = 0, sd = 1)

# Criar visualizações
par(mfrow = c(1, 2))

# Histograma
hist(dados_normais, 
     main = "Distribuição Normal",
     col = "lightblue", 
     border = "black")

# Q-Q Plot
qqnorm(dados_normais, main = "Q-Q Plot - Normal")
qqline(dados_normais, col = "red", lwd = 2)

par(mfrow = c(1, 1))
```

**Características:**
- Histograma em forma de sino
- Q-Q plot segue linha diagonal
- Simetria em torno da média

#### Distribuição Não-Normal

```{r}
#| echo: true

set.seed(123)
dados_nao_normais <- abs(rnorm(1000, mean = 0, sd = 1))

par(mfrow = c(1, 2))

hist(dados_nao_normais,
     main = "Distribuição Assimétrica",
     col = "lightcoral",
     border = "black")

qqnorm(dados_nao_normais, main = "Q-Q Plot - Não Normal")
qqline(dados_nao_normais, col = "red", lwd = 2)

par(mfrow = c(1, 1))
```

**Características:**
- Assimetria evidente
- Desvios da linha no Q-Q plot
- Concentração em uma região

:::

---

### Teste de Shapiro-Wilk

::: {.callout-note}
## Hipóteses do Teste

**H₀:** Os dados seguem distribuição normal  
**H₁:** Os dados NÃO seguem distribuição normal

**Decisão:**
- p > 0,05 → Não rejeita H₀ (assume normalidade)
- p < 0,05 → Rejeita H₀ (evidência de não-normalidade)

⚠️ **Atenção:** Com amostras muito grandes, pequenos desvios podem ser significativos.
:::

**Exemplo com dados normais:**

```{r}
#| echo: true

shapiro.test(dados_normais)
```

**Exemplo com dados não-normais:**

```{r}
#| echo: true

shapiro.test(dados_nao_normais)
```

---

### Normalidade das Variáveis do Estudo

#### Variável "Pulse"

```{r}
#| echo: true

# Visualização combinada
nice_normality(
  data = bd_long,
  variable = "pulse",
  histogram = TRUE
)

# Teste formal
shapiro.test(bd_long$pulse)
```

::: {.callout-warning}
## Interpretação

Tanto a análise gráfica quanto o teste de Shapiro-Wilk indicam que **pulse não possui distribuição normal**.
:::

---

## 🔄 Esfericidade (Medidas Repetidas)

::: {.callout-important}
## O que é Esfericidade?

A **esfericidade** avalia se as variâncias das diferenças entre todos os pares de medidas repetidas são homogêneas.

**Violação de esfericidade:**
- Infla erro Tipo I (falsos positivos)
- Requer correções nos graus de liberdade
- Comum em medidas repetidas
:::

### Teste de Mauchly para "Pulse"

```{r}
#| echo: true

pulse_mauchly <- anova_test(
  data = bd_long,
  dv = pulse,
  wid = ID,
  within = Tempo
)

pulse_mauchly
```

::: {.callout-tip collapse="true"}
## 📊 Interpretando os Resultados

**ANOVA Table:**
- **F** = 3,48, **p** = 0,049 → Efeito significativo de Tempo
- **ges** = medida de tamanho de efeito

**Teste de Mauchly:**
- **W** = 0,781, **p** = 0,29 → Esfericidade NÃO violada

**Correções (quando necessárias):**
- **GGe** = 0,82 → Correção de Greenhouse-Geisser
- **HFe** = 0,945 → Correção de Huynh-Feldt
:::

---

### Teste de Mauchly para "Resp"

```{r}
#| echo: true

resp_mauchly <- anova_test(
  data = bd_long,
  dv = resp,
  wid = ID,
  within = Tempo
)

resp_mauchly
```

::: {.callout-warning}
## ⚠️ Esfericidade Violada!

**Teste de Mauchly:**
- **W** = 0,501, **p** < 0,05 → Esfericidade VIOLADA

**Implicações:**
- Graus de liberdade devem ser corrigidos
- Usar valores p corrigidos (GGe ou HFe)
- GGe = 0,667 (redução de ~33%)
- HFe = 0,725 (redução de ~27,5%)

**Resultado após correção:**
- Efeito de Tempo permanece não-significativo
:::

---

## 🔧 Coeficientes de Correção

::: {.panel-tabset}

### Greenhouse-Geisser (GGe)

**Características:**
- Correção mais conservadora
- Recomendado quando GGe < 0,75
- Reduz graus de liberdade proporcionalmente

**Interpretação:**
- GGe próximo de 1 → Pouca violação
- GGe < 0,75 → Violação substancial

**Exemplo (Resp):**
- GGe = 0,667 → Redução de 33% nos GL

### Huynh-Feldt (HFe)

**Características:**
- Menos conservador que GGe
- Melhor para amostras pequenas
- Pode exceder 1 (truncado em 1)

**Interpretação:**
- HFe próximo de 1 → Pouca violação
- Diferença com GGe indica severidade

**Exemplo (Resp):**
- HFe = 0,725 → Redução de 27,5% nos GL

### Quando Usar Qual?

| Situação | Recomendação |
|----------|--------------|
| GGe > 0,75 | Qualquer correção |
| GGe < 0,75 | Preferir GGe |
| Amostra pequena | Considerar HFe |
| p próximo de 0,05 | Comparar ambos |

:::

---

## 🎓 Resumo dos Pressupostos

::: {.callout-note appearance="simple"}
## Checklist de Verificação

| Pressuposto | Pulse | Resp | Ação |
|-------------|-------|------|------|
| Normalidade | ❌ Violado | - | Considerar transformação ou GLM robusto |
| Esfericidade | ✅ OK | ❌ Violado | Usar correções GGe/HFe |
| Homogeneidade | - | - | Verificar com Levene (próximo capítulo) |

**Próximos passos:** Agora que verificamos os pressupostos, podemos prosseguir para as análises GLM, GEE e GMM!
:::

---

## 📚 Conceitos-Chave

::: {.callout-tip collapse="true"}
## Glossário Rápido

**Wide vs Long:**
- Wide: Uma linha por sujeito, múltiplas colunas de tempo
- Long: Uma linha por observação, coluna de tempo

**Esfericidade:**
- Homogeneidade das variâncias das diferenças
- Crítico para ANOVA de medidas repetidas

**GGe/HFe:**
- Correções para violação de esfericidade
- Ajustam graus de liberdade

**Q-Q Plot:**
- Quantis observados vs esperados
- Linha diagonal = normalidade perfeita
:::

---

::: {.callout-note appearance="simple"}
## 🚀 Pronto para Análises!

Com os dados preparados e pressupostos verificados, você está pronto para explorar:

1. **GLM** - Modelo Linear Geral
2. **GEE** - Equações de Estimação Generalizadas  
3. **GMM** - Modelos Mistos
4. **GzLM** - Modelos Lineares Generalizados

Siga para os próximos capítulos onde implementaremos cada modelo em detalhe!
:::